---
title: "A Frequência Escolar Obrigatória Afeta a Escolaridade e os Rendimentos?"
author: "Vitor Vasconcelos"
lang: pt
format:
  html:
    theme: cosmo
    toc: true
    toc-location: left
    number-sections: true
    code-fold: false
    self-contained: true
execute:
  warning: false
  message: false
---

## Estudo baseado no artigo "*Does Compulsory School Attendance Affect Schooling and Earnings?" -* **Joshua D. Angrist and Alan B. Krueger (1991)**

Para a construção do código usei como referência direta o material: [R Code for Mastering ’Metrics](https://jrnold.github.io/masteringmetrics/quarter-of-birth-and-returns-to-schooling.html).

O objetivo central desta análise é estimar o **efeito causal da educação** no salário. Em regressões tradicionais, esse retorno é inflacionado pelo **viés de habilidade** (pessoas mais aptas ou motivadas tendem a estudar mais e a ganhar mais). Para isolar o efeito puro da escola, Angrist e Krueger utilizam um instrumento natural: a interação entre o **trimestre de nascimento** e as **leis de escolaridade obrigatória**.

### Preparação do Ambiente e Importação dos Dados

Iniciamos carregando as bibliotecas essenciais para a análise de dados e estimação de modelos com Variáveis Instrumentais (VI).


```{r}
library("AER")
library("sandwich")
library("lmtest")
library("tidyverse")
library("broom")
```

Os dados originais derivam do Censo dos EUA (1980). Utilizaremos uma base previamente tratada para focar na mecânica da inferência causal. Criamos uma variável dummy/indicadora (q4) que identifica os indivíduos nascidos no 4º trimestre. Como a lei obriga a entrada na escola no início do ano letivo, quem nasce no final do ano entra mais novo e, consequentemente, é forçado pela lei de escolaridade obrigatória a passar mais tempo na escola antes de atingir a idade legal de evasão.

```{r}
url_dados <- "https://raw.githubusercontent.com/matheusfacure/python-causality-handbook/master/causal-inference-for-the-brave-and-true/data/ak91.csv"

ak91 <- read_csv(url_dados) %>%
  mutate(q4 = as.numeric(quarter_of_birth == 4))

head(ak91)
```

### O Estimador de Wald (A Lógica Básica)

O Estimador de Wald calcula o efeito causal dividindo o impacto do instrumento na variável de resultado (Forma Reduzida) pelo impacto do instrumento na variável endógena (Primeiro Estágio). Em termos matemáticos gerais:

$$
\hat{\beta}_{Wald} = \frac{\text{Forma Reduzida}}{\text{Primeiro Estágio}} = \frac{\text{Efeito de } Z \text{ em } Y}{\text{Efeito de } Z \text{ em } X}
$$

Aplicando diretamente ao experimento de Angrist e Krueger (1991), a matemática traduz-se na seguinte razão:

$$
\text{Retorno à Educação} = \frac{\Delta \text{Salário}}{\Delta \text{Escolaridade}} = \frac{E[\text{Salário} \mid \text{4º Trimestre}] - E[\text{Salário} \mid \text{Outros Trimestres}]}{E[\text{Escolaridade} \mid \text{4º Trimestre}] - E[\text{Escolaridade} \mid \text{Outros Trimestres}]}
$$

Forma Reduzida (Numerador): Qual o impacto de nascer no 4º trimestre no salário?

```{r}
mod1 <- lm(log_wage ~ q4, data = ak91)
coeftest(mod1, vcov = sandwich)
```

Primeiro Estágio (Denominador): Qual o impacto de nascer no 4º trimestre nos anos de escolaridade?

```{r}
mod2 <- lm(years_of_schooling ~ q4, data = ak91)
coeftest(mod2, vcov = sandwich)
```

**Mínimos Quadrados em Dois Estágios - TSLS:**

A função ivreg realiza a operação do Estimador de Wald de forma integrada, utilizando q4 como instrumento para limpar a variável years_of_schooling da sua endogeneidade.

```{r}
mod3 <- ivreg(log_wage ~ years_of_schooling | q4, data = ak91)
coeftest(mod3, vcov = sandwich)
```

### O regressão ingénua via Mínimos Quadrados Ordinários (OLS)

Para efeitos de comparação, vejamos a regressão ingénua via Mínimos Quadrados Ordinários (OLS), que desconsidera o viés de habilidade:

```{r}
mod4 <- lm(log_wage ~ years_of_schooling, data = ak91)
coeftest(mod4, vcov = sandwich)
```

*Nota: A diferença relativamente pequena entre a estimativa OLS e a estimativa de VI foi um dos grandes achados de Angrist e Krueger, sugerindo que o viés de habilidade pode não ser tão massivo quanto se teorizava para esta população.*

Se precisarmos de testes de diagnóstico adicionais (como o teste de instrumentos fracos), aplicamos o argumento `diagnostics = TRUE`:

```{r}
mod5 <- ivreg(log_wage ~ years_of_schooling | q4, data = ak91)
summary(mod5, vcov = sandwich, diagnostics = TRUE)
```

#### Testes dos Instrumentos Fracos (Weak Instruments)

Na matemática das Variáveis Instrumentais, o Estimador de Wald é essencialmente uma divisão. O nosso **Primeiro Estágio** (o impacto do trimestre na escolaridade) é o denominador dessa conta.

Se o instrumento for **fraco** — ou seja, se o trimestre de nascimento tiver um impacto quase nulo no tempo de escola —, o nosso denominador aproxima-se de zero. Matematicamente, dividir por zero (ou por ruído) faz com que a variância do nosso estimador expluda e os resultados percam qualquer validade estatística. Pior ainda: em amostras reais, um instrumento fraco faz com que a estimativa perca o seu "poder de limpeza" e seja sugada de volta para o resultado enviesado do OLS.

Para garantir que estamos seguros, usamos o argumento `diagnostics = TRUE` na função `ivreg`, que executa um **Teste F** no Primeiro Estágio.

-   **A Regra de Ouro (Stock-Yogo):** A literatura econométrica estabelece que a **Estatística F deve ser maior que 10** ($F > 10$).
-   Se observar o output do nosso modelo na linha `Weak instruments`, verá que a nossa Estatística F é de aproximadamente **48.99**, com um p-valor ínfimo.

Isto prova que a lei de escolaridade obrigatória aliada ao trimestre de nascimento não é apenas uma teoria curiosa; é um **instrumento extremamente forte e robusto** para mover a escolaridade!

### Modelos com Controlos: A Idade Importa

No mundo real, o salário cresce com a idade. Como os nascidos no início do ano são ligeiramente mais velhos do que os nascidos no fim do mesmo ano, precisamos de controlar o ano de nascimento para não confundir o efeito da idade com o efeito da escolaridade.

Recriamos as variáveis para garantir que o ano e o trimestre de nascimento sejam tratados como fatores (variáveis categóricas).

```{r}
ak91 <- read_csv(url_dados) %>%
  mutate(
    q4 = as.numeric(quarter_of_birth == 4),
    yob_fct = factor(year_of_birth),       
    qob_fct = factor(quarter_of_birth)     
  )

```

Comparação dos modelos controlando pelo ano de nascimento (YOB):

**OLS com Controlo:**

```{r}
mod6 <- lm(log_wage ~ years_of_schooling + yob_fct, data = ak91)
coeftest(mod6, vcov = sandwich)
```

**Variáveis Instrumentais (Instrumento Único + Controlo):** Repare que as covariáveis exógenas (`yob_fct`) devem entrar tanto na equação principal quanto na lista de instrumentos.

```{r}
mod7 <- ivreg(log_wage ~ years_of_schooling + yob_fct | q4 + yob_fct, data = ak91)
summary(mod7, vcov = sandwich, diagnostics = TRUE)
```

**O Modelo Robusto (Múltiplos Instrumentos):** Em vez de usar apenas uma *dummy* para o 4º trimestre, utilizamos todos os trimestres do ano como instrumentos para gerar ainda mais variação exógena.

```{r}
mod8 <- ivreg(log_wage ~ years_of_schooling + yob_fct | qob_fct + yob_fct, data = ak91)
summary(mod8, vcov = sandwich, diagnostics = TRUE)
```

### Visualização dos dados

A ideia do artigo de 1991 pode ser visualizada na visualização dos dados. Vamos agrupar os indivíduos pelo ano e trimestre exato de nascimento e calcular as médias de escolaridade e salário.

```{r}
ak91_age <- ak91 %>%
  group_by(quarter_of_birth, year_of_birth) %>%
  summarise(log_wage = mean(log_wage), years_of_schooling = mean(years_of_schooling)) %>%
  mutate(q4 = (quarter_of_birth == 4))
```

O gráfico abaixo mostra a variação sazonal na educação. Indivíduos nascidos no primeiro trimestre estudaram menos anos, em média, do que os nascidos nos trimestres seguintes, devido às leis de idade mínima para abandono escolar.

```{r}
ggplot(ak91_age, aes(x = year_of_birth + (quarter_of_birth - 1) / 4, y = years_of_schooling)) +
  geom_line() +
  geom_label(mapping = aes(label = quarter_of_birth, color = q4)) +
  theme_minimal() +
  theme(legend.position = "none") +
  scale_x_continuous("Ano de nascimento", breaks = 1930:1940) +
  scale_y_continuous("Anos de educação", breaks = seq(12.2, 13.2, by = 0.2),
                     limits = c(12.2, 13.2))
```

Se o Trimestre de Nascimento afeta a educação, e a educação afeta os salários, então o Trimestre de Nascimento deve afetar os salários na mesma proporção. É exatamente o que a Forma Reduzida mostra visualmente no gráfico seguinte: as quedas de rendimento acompanham perfeitamente as quedas de escolaridade.

```{r}
ggplot(ak91_age, aes(x = year_of_birth + (quarter_of_birth - 1) / 4, y = log_wage)) +
  geom_line() +
  geom_label(mapping = aes(label = quarter_of_birth, color = q4)) +
  theme_minimal() +
  scale_x_continuous("Ano de nascimento", breaks = 1930:1940) +
  scale_y_continuous("Log salários semanais") +
  theme(legend.position = "none")
```
