---
title: "Impacto do Consumo de Refrigerante Diet no Peso"
subtitle: "Uma Réplica de um estudo realizado em 2024 usando critério backdoor"
author: "João Vitor Vasconcelos Lima"
date: last-modified
lang: pt
format:
  html:
    theme: cosmo
    toc: true
    toc-location: left
    number-sections: true
    code-fold: true
    self-contained: true
execute:
  warning: false
  message: false
---

```{r setup}
library(pcalg)
library(dagitty)
library(igraph)
library(dplyr)
library(nhanesA)
library(ggplot2)
library(knitr)
library(kableExtra)
library(patchwork)


set.seed(42)
```


# Introdução

Este documento replica a metodologia do [artigo](https://arxiv.org/pdf/2405.10746), que investigou o impacto
causal do consumo de Diet Coke sobre a obesidade utilizando dados do **NHANES**
(National Health and Nutrition Examination Survey) dos ciclos 2003–2004 e 2005–2006.

A contribuição central do artigo é substituir análises puramente associativas por
inferência causal formal, empregando:

1. **Modelos Causais Estruturais (SCM)** e o algoritmo IC\* para construção do
   diagrama causal;
2. **Critério Backdoor** para estimar a distribuição experimental (RCT) a partir
   de dados observacionais;


```{r carregar-dados}

download.file(
  "https://zenodo.org/records/19404099/files/nhanes_completo_03_06.rds",
  "nhanes2003_2006.rds",
  mode = "wb"
)

dados_nhanes <- readRDS("nhanes2003_2006.rds")

vars_modelo <- c("exposicao_coca", "obesidade", "idade", "genero", "raca",
                 "escolaridade", "fumo", "atividade_fisica",
                 "hiperlipidemia", "diabetes")
```

```{r resumo-dados}
cat("Dimensões do dataset:", nrow(dados_nhanes), "linhas x",
    ncol(dados_nhanes), "colunas\n")

dados_nhanes %>%
  summarise(
    n_total       = n(),
    prop_obesos   = round(mean(obesidade, na.rm = TRUE) * 100, 1),
    prop_expostos = round(mean(exposicao_coca, na.rm = TRUE) * 100, 1),
    prop_diabeticos = round(mean(diabetes, na.rm = TRUE) * 100, 1)
  ) %>%
  kable(
    col.names = c("N total", "% obesos", "% expostos (Diet Coke)", "% diabéticos"),
    caption   = "Estatísticas descritivas do dataset final"
  ) %>%
  kable_styling(bootstrap_options = c("striped", "hover"), full_width = FALSE)
```

## Distribuição das variáveis principais

```{r graficos-descritivos, fig.height=4, fig.width=9}

df_plot <- dados_nhanes %>%
  mutate(
    exposicao = ifelse(exposicao_coca == 1, "Consome Diet Coke", "Não consome"),
    status = ifelse(obesidade == 1, "Obeso (IMC ≥ 30)", "Não obeso")
  )

tema_ic <- theme_minimal(base_size = 11) +
  theme(
    panel.grid.minor = element_blank(),
    plot.title = element_text(face = "bold", size = 12),
    axis.title.y = element_text(color = "grey30")
  )

p1 <- ggplot(df_plot, aes(x = exposicao, fill = exposicao)) +
  geom_bar(width = 0.6) +
  scale_fill_manual(values = c("#2A9D8F", "#E76F51")) +
  labs(title = "Exposição ao Diet Coke", x = NULL, y = "Contagem") +
  tema_ic +
  theme(legend.position = "none")

p2 <- ggplot(df_plot, aes(x = status, fill = status)) +
  geom_bar(width = 0.6) +
  scale_fill_manual(values = c("#264653", "#E76F51")) +
  labs(title = "Status de Obesidade", x = NULL, y = NULL) + 
  tema_ic +
  theme(legend.position = "none")

p3 <- ggplot(df_plot, aes(x = idade)) +
  geom_histogram(bins = 25, fill = "#457B9D", color = "white") +
  labs(title = "Distribuição de Idade", x = "Idade (anos)", y = NULL) +
  tema_ic

(p1 | p2 | p3) + 
  plot_annotation(
    title = 'Análise Descritiva da Amostra',
    subtitle = 'Distribuição das variáveis de exposição, desfecho e idade',
    theme = theme(plot.title = element_text(size = 16, face = "bold", hjust = 0.5))
  )
```

# Diagrama Causal

## Algoritmo FCI (IC\*)

O algoritmo IC\*, implementado como FCI (*Fast Causal Inference*) no pacote `pcalg`,
constrói um PAG (*Partial Ancestral Graph*) a partir de testes de independência
condicional.

```{r fci}
# Preparar matriz para o FCI
df_model <- dados_nhanes[, vars_modelo]
df_model[] <- lapply(df_model,
                     function(x) suppressWarnings(as.numeric(as.character(x))))

# Remover colunas com > 60% de NAs ou variância zero
colunas_validas <- sapply(df_model, function(x) {
  n_ok <- sum(!is.na(x))
  vari <- var(x, na.rm = TRUE)
  n_ok / nrow(df_model) >= 0.4 && !is.na(vari) && vari > 0
})
df_model <- df_model[, colunas_validas, drop = FALSE]

# Normalizar variáveis contínuas
df_model$idade <- as.numeric(scale(df_model$idade))
df_model       <- df_model[complete.cases(df_model), ]

# Matriz de correlação e FCI
mat_cor  <- cor(df_model, use = "complete.obs")
suffStat <- list(C = mat_cor, n = nrow(df_model))

fci_fit <- fci(
  suffStat  = suffStat,
  indepTest = gaussCItest,
  alpha     = 0.01,
  p         = ncol(df_model),
  labels    = colnames(df_model),
  verbose   = FALSE
)

cat("FCI concluído —", ncol(df_model), "variáveis,", nrow(df_model), "observações\n")
```

## DAG do artigo e critério backdoor

O artigo identifica a seguinte estrutura causal (Figura 5 de @qi2024causality):

```{r dag-artigo}
dag_artigo <- dagitty('dag {
  exposicao_coca [exposure]
  obesidade      [outcome]
  exposicao_coca -> obesidade
  exposicao_coca -> diabetes
  diabetes       -> obesidade
  idade            -> obesidade
  idade            -> exposicao_coca
  genero           -> obesidade
  genero           -> exposicao_coca
  raca             -> obesidade
  escolaridade     -> obesidade
  escolaridade     -> exposicao_coca
  fumo             -> obesidade
  atividade_fisica -> obesidade
  atividade_fisica -> exposicao_coca
  hiperlipidemia   -> obesidade
  hiperlipidemia   -> exposicao_coca
}')

backdoor_sets <- adjustmentSets(dag_artigo, "exposicao_coca", "obesidade")
cat("Conjuntos de ajuste (backdoor criterion):\n")
print(backdoor_sets)
```

O único caminho backdoor identificado é
$\text{Diet Coke} \rightarrow \text{Diabetes} \leftarrow \text{Obesidade}$,
onde `diabetes` é um colisor. Controlar por `diabetes` bloqueia esse caminho
e permite estimar o efeito causal a partir de dados observacionais.

# Cálculo RCT via Critério Backdoor

Usando a **fórmula de ajuste** de @pearl1995 (Equação 1 do artigo):

$$P(Y=1 \mid do(X=x)) = \sum_z P(Y=1 \mid X=x, Z=z) \cdot P(Z=z)$$

onde $Z$ = diabetes.

```{r calculo-rct}
df_rct <- dados_nhanes[
  complete.cases(dados_nhanes[, c("exposicao_coca","obesidade","diabetes")]),
  c("exposicao_coca","obesidade","diabetes")
]
df_rct[] <- lapply(df_rct,
                   function(x) suppressWarnings(as.numeric(as.character(x))))
df_rct   <- df_rct[complete.cases(df_rct), ]

tab_z <- table(df_rct$diabetes)
p_z   <- prop.table(tab_z)

calcular_p_y_do_x <- function(x_val, df, p_z) {
  soma <- 0
  for (z_str in names(p_z)) {
    z_num  <- as.numeric(z_str)
    sub    <- df[df$exposicao_coca == x_val & df$diabetes == z_num, ]
    if (nrow(sub) == 0) next
    soma   <- soma + mean(sub$obesidade, na.rm = TRUE) * p_z[z_str]
  }
  soma
}

p_y1_do_x1 <- calcular_p_y_do_x(1, df_rct, p_z)
p_y1_do_x0 <- calcular_p_y_do_x(0, df_rct, p_z)

resultados_rct <- data.frame(
  Quantidade    = c("P(Y=1 | do(X=1))", "P(Y=1 | do(X=0))", "Diferença causal"),
  Replicação    = round(c(p_y1_do_x1, p_y1_do_x0, p_y1_do_x1 - p_y1_do_x0), 4),
  Artigo        = c(0.4157, 0.3199, 0.0958)
)

kable(resultados_rct,
      caption = "Probabilidades causais estimadas via critério backdoor") %>%
  kable_styling(bootstrap_options = c("striped", "hover"), full_width = FALSE)
```

```{r grafico-rct, fig.height=4, fig.width=6}
data.frame(
  grupo = c("Não consome\n(do(X=0))", "Consome\n(do(X=1))"),
  prob  = c(p_y1_do_x0, p_y1_do_x1),
  fonte = "Replicação"
) %>%
  ggplot(aes(x = grupo, y = prob, fill = grupo)) +
  geom_col(width = 0.45) +
  geom_text(aes(label = round(prob, 3)), vjust = -0.5, size = 4) +
  scale_fill_manual(values = c("#378ADD", "#D85A30")) +
  scale_y_continuous(limits = c(0, 0.55), labels = scales::percent) +
  labs(
    title    = "P(obesidade | intervenção no consumo de Diet Coke)",
    subtitle = "Estimativa causal via critério backdoor (Z = diabetes)",
    x = NULL, y = "P(Y=1 | do(X=x))"
  ) +
  theme_minimal(base_size = 12) +
  theme(legend.position = "none")
```

Os resultados indicam que o consumo de Diet Coke aumenta a probabilidade de
obesidade em aproximadamente **`r round((p_y1_do_x1 - p_y1_do_x0)*100, 1)` pontos
percentuais** na população geral, contra os `r 9.58`pp do artigo.

