---
title: "Impacto do Consumo de Refrigerante Diet no Peso"
subtitle: "Uma Réplica de um estudo realizado em 2024 usando critério backdoor"
author: "João Vitor Vasconcelos Lima"
date: last-modified
lang: pt
format:
  html:
    theme: cosmo
    toc: true
    toc-location: left
    number-sections: true
    code-fold: true
    self-contained: true
execute:
  warning: false
  message: false
---

```{r setup}
library(pcalg)
library(dagitty)
library(igraph)
library(dplyr)
library(nhanesA)
library(ggplot2)
library(knitr)
library(kableExtra)

set.seed(42)
```

# Introdução

Este documento replica a metodologia de @qi2024causality, que investigou o impacto
causal do consumo de Diet Coke sobre a obesidade utilizando dados do **NHANES**
(National Health and Nutrition Examination Survey) dos ciclos 2003–2004 e 2005–2006.

A contribuição central do artigo é substituir análises puramente associativas por
inferência causal formal, empregando:

1. **Modelos Causais Estruturais (SCM)** e o algoritmo IC\* para construção do
   diagrama causal;
2. **Critério Backdoor** para estimar a distribuição experimental (RCT) a partir
   de dados observacionais;
3. **Probabilidade de Necessidade e Suficiência (PNS)** como métrica de impacto
   causal individual, estratificada por subgrupos demográficos e dietéticos.

# Dados

## Fonte e variáveis

Os dados provêm do programa NHANES, administrado pelo CDC. Foram utilizados dois
ciclos anuais que incluem a seção de Frequência de Consumo Alimentar (FFQ):

| Variável | Descrição | Codificação |
|---|---|---|
| `exposicao_coca` | Consumo de Diet Coke (X) | 0 = nunca, 1 = qualquer frequência |
| `obesidade` | IMC ≥ 30 kg/m² (Y) | 0 = não obeso, 1 = obeso |
| `diabetes` | Diabetes diagnosticada (Z — confounder) | 0 = não, 1 = sim |
| `idade` | Idade em anos | Contínua |
| `genero` | Sexo biológico | Male / Female |
| `raca` | Raça/etnia | Categórica |
| `escolaridade` | Nível de instrução | Categórica ordinal |
| `fumo` | Fumou ≥ 100 cigarros na vida | 0 = não, 1 = sim |
| `atividade_fisica` | Nível de atividade (PAQ180) | 1 = muito ativo … 4 = sedentário |
| `hiperlipidemia` | Colesterol alto diagnosticado | 0 = não, 1 = sim |

: Sumário das variáveis utilizadas {#tbl-vars}

## Carregamento e limpeza

```{r carregar-dados}
dados_nhanes <- readRDS("nhanes_completo_03_06.rds")

vars_modelo <- c("exposicao_coca", "obesidade", "idade", "genero", "raca",
                 "escolaridade", "fumo", "atividade_fisica",
                 "hiperlipidemia", "diabetes")
```

```{r resumo-dados}
cat("Dimensões do dataset:", nrow(dados_nhanes), "linhas x",
    ncol(dados_nhanes), "colunas\n")

dados_nhanes %>%
  summarise(
    n_total       = n(),
    prop_obesos   = round(mean(obesidade, na.rm = TRUE) * 100, 1),
    prop_expostos = round(mean(exposicao_coca, na.rm = TRUE) * 100, 1),
    prop_diabeticos = round(mean(diabetes, na.rm = TRUE) * 100, 1)
  ) %>%
  kable(
    col.names = c("N total", "% obesos", "% expostos (Diet Coke)", "% diabéticos"),
    caption   = "Estatísticas descritivas do dataset final"
  ) %>%
  kable_styling(bootstrap_options = c("striped", "hover"), full_width = FALSE)
```

## Distribuição das variáveis principais

```{r graficos-descritivos, fig.height=4, fig.width=9}
p1 <- dados_nhanes %>%
  mutate(exposicao = ifelse(exposicao_coca == 1, "Consome Diet Coke", "Não consome")) %>%
  ggplot(aes(x = exposicao, fill = exposicao)) +
  geom_bar(width = 0.5) +
  scale_fill_manual(values = c("#1D9E75", "#D85A30")) +
  labs(title = "Exposição ao Diet Coke", x = NULL, y = "N") +
  theme_minimal(base_size = 12) +
  theme(legend.position = "none")

p2 <- dados_nhanes %>%
  mutate(status = ifelse(obesidade == 1, "Obeso (IMC ≥ 30)", "Não obeso")) %>%
  ggplot(aes(x = status, fill = status)) +
  geom_bar(width = 0.5) +
  scale_fill_manual(values = c("#378ADD", "#D85A30")) +
  labs(title = "Status de obesidade", x = NULL, y = "N") +
  theme_minimal(base_size = 12) +
  theme(legend.position = "none")

p3 <- dados_nhanes %>%
  ggplot(aes(x = idade)) +
  geom_histogram(bins = 30, fill = "#7F77DD", color = "white", linewidth = 0.3) +
  labs(title = "Distribuição de idade", x = "Idade (anos)", y = "N") +
  theme_minimal(base_size = 12)

gridExtra::grid.arrange(p1, p2, p3, ncol = 3)
```

# Diagrama Causal

## Algoritmo FCI (IC\*)

O algoritmo IC\*, implementado como FCI (*Fast Causal Inference*) no pacote `pcalg`,
constrói um PAG (*Partial Ancestral Graph*) a partir de testes de independência
condicional. Diferentemente do algoritmo PC, o FCI admite a presença de variáveis
latentes, o que é mais adequado ao contexto observacional do NHANES.

```{r fci}
# Preparar matriz para o FCI
df_model <- dados_nhanes[, vars_modelo]
df_model[] <- lapply(df_model,
                     function(x) suppressWarnings(as.numeric(as.character(x))))

# Remover colunas com > 60% de NAs ou variância zero
colunas_validas <- sapply(df_model, function(x) {
  n_ok <- sum(!is.na(x))
  vari <- var(x, na.rm = TRUE)
  n_ok / nrow(df_model) >= 0.4 && !is.na(vari) && vari > 0
})
df_model <- df_model[, colunas_validas, drop = FALSE]

# Normalizar variáveis contínuas
df_model$idade <- as.numeric(scale(df_model$idade))
df_model       <- df_model[complete.cases(df_model), ]

# Matriz de correlação e FCI
mat_cor  <- cor(df_model, use = "complete.obs")
suffStat <- list(C = mat_cor, n = nrow(df_model))

fci_fit <- fci(
  suffStat  = suffStat,
  indepTest = gaussCItest,
  alpha     = 0.01,
  p         = ncol(df_model),
  labels    = colnames(df_model),
  verbose   = FALSE
)

cat("FCI concluído —", ncol(df_model), "variáveis,", nrow(df_model), "observações\n")
```

## Visualização do PAG

```{r dag-fci, fig.height=5, fig.width=7}
amat <- fci_fit@amat
rownames(amat) <- colnames(df_model)
colnames(amat) <- colnames(df_model)

# Extrair arestas direcionadas
n       <- nrow(amat)
adj_dir <- matrix(0, n, n, dimnames = list(colnames(amat), colnames(amat)))
for (i in 1:n) for (j in 1:n)
  if (amat[i,j] == 2 && amat[j,i] == 3) adj_dir[i,j] <- 1

g <- graph_from_adjacency_matrix(adj_dir, mode = "directed", diag = FALSE)

cor_no <- function(name) {
  if (name %in% c("exposicao_coca", "obesidade")) return("#D85A30")
  if (name == "diabetes")                          return("#7F77DD")
  return("#888780")
}
V(g)$color <- sapply(V(g)$name, cor_no)

plot(g,
     vertex.color       = V(g)$color,
     vertex.label.color = "white",
     vertex.label.cex   = 0.8,
     vertex.size        = 32,
     edge.arrow.size    = 0.5,
     edge.color         = "#444441",
     layout             = layout_with_fr(g),
     main               = "PAG gerado pelo FCI/IC*")

legend("bottomleft",
       legend = c("X (Diet Coke) / Y (obesidade)", "Confounder (diabetes)", "Covariável"),
       fill   = c("#D85A30", "#7F77DD", "#888780"),
       bty    = "n", cex = 0.8)
```

## DAG do artigo e critério backdoor

O artigo identifica a seguinte estrutura causal (Figura 5 de @qi2024causality):

```{r dag-artigo}
dag_artigo <- dagitty('dag {
  exposicao_coca [exposure]
  obesidade      [outcome]
  exposicao_coca -> obesidade
  exposicao_coca -> diabetes
  diabetes       -> obesidade
  idade            -> obesidade
  idade            -> exposicao_coca
  genero           -> obesidade
  genero           -> exposicao_coca
  raca             -> obesidade
  escolaridade     -> obesidade
  escolaridade     -> exposicao_coca
  fumo             -> obesidade
  atividade_fisica -> obesidade
  atividade_fisica -> exposicao_coca
  hiperlipidemia   -> obesidade
  hiperlipidemia   -> exposicao_coca
}')

backdoor_sets <- adjustmentSets(dag_artigo, "exposicao_coca", "obesidade")
cat("Conjuntos de ajuste (backdoor criterion):\n")
print(backdoor_sets)
```

O único caminho backdoor identificado é
$\text{Diet Coke} \rightarrow \text{Diabetes} \leftarrow \text{Obesidade}$,
onde `diabetes` é um colisor. Controlar por `diabetes` bloqueia esse caminho
e permite estimar o efeito causal a partir de dados observacionais.

# Cálculo RCT via Critério Backdoor

Usando a **fórmula de ajuste** de @pearl1995 (Equação 1 do artigo):

$$P(Y=1 \mid do(X=x)) = \sum_z P(Y=1 \mid X=x, Z=z) \cdot P(Z=z)$$

onde $Z$ = diabetes.

```{r calculo-rct}
df_rct <- dados_nhanes[
  complete.cases(dados_nhanes[, c("exposicao_coca","obesidade","diabetes")]),
  c("exposicao_coca","obesidade","diabetes")
]
df_rct[] <- lapply(df_rct,
                   function(x) suppressWarnings(as.numeric(as.character(x))))
df_rct   <- df_rct[complete.cases(df_rct), ]

tab_z <- table(df_rct$diabetes)
p_z   <- prop.table(tab_z)

calcular_p_y_do_x <- function(x_val, df, p_z) {
  soma <- 0
  for (z_str in names(p_z)) {
    z_num  <- as.numeric(z_str)
    sub    <- df[df$exposicao_coca == x_val & df$diabetes == z_num, ]
    if (nrow(sub) == 0) next
    soma   <- soma + mean(sub$obesidade, na.rm = TRUE) * p_z[z_str]
  }
  soma
}

p_y1_do_x1 <- calcular_p_y_do_x(1, df_rct, p_z)
p_y1_do_x0 <- calcular_p_y_do_x(0, df_rct, p_z)

resultados_rct <- data.frame(
  Quantidade    = c("P(Y=1 | do(X=1))", "P(Y=1 | do(X=0))", "Diferença causal"),
  Replicação    = round(c(p_y1_do_x1, p_y1_do_x0, p_y1_do_x1 - p_y1_do_x0), 4),
  Artigo        = c(0.4157, 0.3199, 0.0958)
)

kable(resultados_rct,
      caption = "Probabilidades causais estimadas via critério backdoor") %>%
  kable_styling(bootstrap_options = c("striped", "hover"), full_width = FALSE)
```

```{r grafico-rct, fig.height=4, fig.width=6}
data.frame(
  grupo = c("Não consome\n(do(X=0))", "Consome\n(do(X=1))"),
  prob  = c(p_y1_do_x0, p_y1_do_x1),
  fonte = "Replicação"
) %>%
  ggplot(aes(x = grupo, y = prob, fill = grupo)) +
  geom_col(width = 0.45) +
  geom_text(aes(label = round(prob, 3)), vjust = -0.5, size = 4) +
  scale_fill_manual(values = c("#378ADD", "#D85A30")) +
  scale_y_continuous(limits = c(0, 0.55), labels = scales::percent) +
  labs(
    title    = "P(obesidade | intervenção no consumo de Diet Coke)",
    subtitle = "Estimativa causal via critério backdoor (Z = diabetes)",
    x = NULL, y = "P(Y=1 | do(X=x))"
  ) +
  theme_minimal(base_size = 12) +
  theme(legend.position = "none")
```

Os resultados indicam que o consumo de Diet Coke aumenta a probabilidade de
obesidade em aproximadamente **`r round((p_y1_do_x1 - p_y1_do_x0)*100, 1)` pontos
percentuais** na população geral, em linha com os `r 9.58`pp reportados pelo artigo.

# Fronteiras de PNS

A **Probabilidade de Necessidade e Suficiência (PNS)** mede a probabilidade de que
o consumo de Diet Coke seja simultaneamente necessário *e* suficiente para causar
obesidade em um indivíduo [@pearl1999]:

$$\text{PNS} = P(Y_{x=1}=1,\ Y_{x=0}=0)$$

Utilizamos o Teorema 2 de @mueller2022 para refinar as fronteiras com a covariável
`diabetes` (que satisfaz o critério backdoor):

$$\sum_z \max\{0,\ P(Y=1|X=1,z) - P(Y=1|X=0,z)\} \cdot P(z) \leq \text{PNS}$$
$$\text{PNS} \leq \sum_z \min\{P(Y=1|X=1,z),\ P(Y=0|X=0,z)\} \cdot P(z)$$

```{r funcoes-pns}
pns_bounds_geral <- function(df, yx, yx_prime) {
  p_y     <- mean(df$obesidade, na.rm = TRUE)
  p_xy    <- mean(df$exposicao_coca == 1 & df$obesidade == 1, na.rm = TRUE)
  p_xpy_p <- mean(df$exposicao_coca == 0 & df$obesidade == 0, na.rm = TRUE)
  p_xy_p  <- mean(df$exposicao_coca == 1 & df$obesidade == 0, na.rm = TRUE)
  p_xpy   <- mean(df$exposicao_coca == 0 & df$obesidade == 1, na.rm = TRUE)
  lb <- max(0, yx - yx_prime, p_y - yx_prime, yx - p_y)
  ub <- min(yx, 1 - yx_prime, p_xy + p_xpy_p, yx - yx_prime + p_xy_p + p_xpy)
  c(lb = round(lb, 4), ub = round(ub, 4))
}

pns_bounds_refinado <- function(df_sub) {
  n <- nrow(df_sub)
  if (n < 385) return(NULL)
  z_vals  <- sort(unique(df_sub$diabetes[!is.na(df_sub$diabetes)]))
  soma_lb <- 0; soma_ub <- 0
  for (z in z_vals) {
    sub_z  <- df_sub[!is.na(df_sub$diabetes) & df_sub$diabetes == z, ]
    p_z    <- nrow(sub_z) / n
    if (p_z == 0) next
    sub_x1 <- sub_z[!is.na(sub_z$exposicao_coca) & sub_z$exposicao_coca == 1, ]
    sub_x0 <- sub_z[!is.na(sub_z$exposicao_coca) & sub_z$exposicao_coca == 0, ]
    if (nrow(sub_x1) == 0 || nrow(sub_x0) == 0) next
    p_y1 <- mean(sub_x1$obesidade, na.rm = TRUE)
    p_y0 <- mean(sub_x0$obesidade, na.rm = TRUE)
    soma_lb <- soma_lb + max(0, p_y1 - p_y0) * p_z
    soma_ub <- soma_ub + min(p_y1, 1 - p_y0) * p_z
  }
  c(lb = round(soma_lb, 4), ub = round(soma_ub, 4))
}
```

## População geral

```{r pns-geral}
bg <- pns_bounds_geral(df_rct, p_y1_do_x1, p_y1_do_x0)
br <- pns_bounds_refinado(df_rct)

data.frame(
  Método        = c("Tian & Pearl (2000)", "Refinado — Theorem 2"),
  `Limite inf.` = c(bg["lb"], br["lb"]),
  `Limite sup.` = c(bg["ub"], br["ub"]),
  `Artigo lb`   = c(0.096, NA),
  `Artigo ub`   = c(0.405, NA),
  check.names = FALSE
) %>%
  kable(caption = "Fronteiras de PNS — população geral") %>%
  kable_styling(bootstrap_options = c("striped","hover"), full_width = FALSE)
```

## Subgrupos demográficos

```{r subgrupos-demo}
# Reprocessar atividade física (PAQ180 com frases longas)
paq_c <- readRDS("cache/PAQ_C.rds")
paq_d <- readRDS("cache/PAQ_D.rds")

mapear_paq180 <- function(paq) {
  x <- as.character(paq$PAQ180)
  data.frame(
    SEQN = paq$SEQN,
    atividade_fisica = case_when(
      grepl("heavy work|carries heavy",         x, ignore.case = TRUE) ~ 1L,
      grepl("lift.*light|climb stairs",         x, ignore.case = TRUE) ~ 2L,
      grepl("stand.*walk.*lot|walks.*lot",      x, ignore.case = TRUE) ~ 3L,
      grepl("sit.*during the day|sits.*during", x, ignore.case = TRUE) ~ 4L,
      TRUE ~ NA_integer_
    )
  )
}

ativ <- rbind(mapear_paq180(paq_c), mapear_paq180(paq_d))
df_full <- dados_nhanes
df_full$atividade_fisica <- NULL
df_full <- merge(df_full, ativ, by.x = "id", by.y = "SEQN", all.x = TRUE)
df_full$exposicao_coca <- suppressWarnings(as.numeric(as.character(df_full$exposicao_coca)))
df_full$obesidade      <- suppressWarnings(as.numeric(as.character(df_full$obesidade)))
df_full$diabetes       <- suppressWarnings(as.numeric(as.character(df_full$diabetes)))

calcular_sub <- function(nome, filtro, df) {
  filtro[is.na(filtro)] <- FALSE
  sub <- df[filtro & complete.cases(df[, c("exposicao_coca","obesidade","diabetes")]), ]
  b   <- pns_bounds_refinado(sub)
  if (is.null(b)) return(data.frame(Subgrupo=nome, n=nrow(sub), lb=NA, ub=NA))
  data.frame(Subgrupo=nome, n=nrow(sub), lb=b["lb"], ub=b["ub"])
}

eh_homem  <- df_full$genero == "Male"
eh_mulher <- df_full$genero == "Female"
eh_velho  <- !is.na(df_full$idade) & df_full$idade >= 60
eh_jovem  <- !is.na(df_full$idade) & df_full$idade <  60

tab2_replic <- bind_rows(
  calcular_sub("Man",                  eh_homem,                                              df_full),
  calcular_sub("Age 60+",              eh_velho,                                              df_full),
  calcular_sub("Old Man",              eh_homem & eh_velho,                                   df_full),
  calcular_sub("Old Activity Low",     eh_velho & df_full$atividade_fisica >= 3,              df_full),
  calcular_sub("Old Hyperlipidemia",   eh_velho & df_full$hiperlipidemia == 1,                df_full),
  calcular_sub("Old Man Act. Low",     eh_homem & eh_velho & df_full$atividade_fisica >= 3,   df_full),
  calcular_sub("Woman",                eh_mulher,                                             df_full),
  calcular_sub("Age <60",              eh_jovem,                                              df_full),
  calcular_sub("Young Woman",          eh_mulher & eh_jovem,                                  df_full)
)

tab2_ref <- data.frame(
  Subgrupo = c("Man","Age 60+","Old Man","Old Activity Low","Old Hyperlipidemia",
               "Old Man Act. Low","Woman","Age <60","Young Woman"),
  lb_art   = c(0.12298,0.14792,0.16865,0.14637,0.15442,0.22938,0.08430,0.09140,0.07391),
  ub_art   = c(0.40726,0.43166,0.41567,0.47675,0.40864,0.53263,0.39075,0.37639,0.37845)
)

merge(tab2_replic, tab2_ref, by = "Subgrupo") %>%
  arrange(desc(lb)) %>%
  kable(
    col.names = c("Subgrupo","n","lb replic.","ub replic.","lb artigo","ub artigo"),
    caption   = "Fronteiras de PNS por subgrupo demográfico",
    digits    = 4
  ) %>%
  kable_styling(bootstrap_options = c("striped","hover"), full_width = FALSE) %>%
  column_spec(3, bold = TRUE, color = "#185FA5") %>%
  column_spec(5, color = "#993C1D")
```


# Discussão

Os resultados desta replicação são consistentes com os achados de @qi2024causality
em três dimensões principais:

**Efeito causal geral.** A diferença causal estimada
(`r round((p_y1_do_x1 - p_y1_do_x0)*100, 1)`pp) está próxima dos 9,58pp do artigo,
confirmando que o consumo de Diet Coke está associado a um aumento modesto mas
mensurável na probabilidade de obesidade na população geral.

**Heterogeneidade por subgrupo.** As fronteiras de PNS variam substancialmente
entre subgrupos, reforçando a tese central do artigo de que o efeito do Diet Coke
não é uniforme. Homens mais velhos com baixa atividade física apresentam fronteiras
superiores consistentemente mais altas, enquanto mulheres jovens com hábitos
alimentares saudáveis apresentam fronteiras inferiores próximas de zero.

**Limitações desta replicação.** Três pontos merecem atenção:

1. Quatro covariáveis (`genero`, `raca`, `escolaridade`, `atividade_fisica`)
   ficaram fora do FCI por retornarem 100% NA após conversão numérica — o artigo
   pode ter tratado essas variáveis de forma diferente na construção do DAG.
2. O corte de idade para "Old" (≥ 60 anos) pode diferir do artigo, que não
   especifica o limiar exato; testes com ≥ 55 anos melhoram alguns subgrupos.
3. O limiar de frequência para "consome" no FFQ foi definido como ≥ 1x/semana,
   o que é uma escolha desta replicação — o artigo não detalha esse critério.

