---
title: "Efeito dos conflitos no país Basco"
author: "João Vitor Vasconcelos Lima"
lang: pt
format:
  html:
    theme: cosmo
    toc: true
    toc-location: left
    number-sections: true
    code-fold: false
    self-contained: true
execute:
  warning: false
  message: false
---

Esse documento apresenta uma aplicação do método de Controle Sintético para avaliar o efeito causal dos conflitos no País Basco (entre os anos de 1960 e 1997). O objetivo é comparar o desempenho econômico do País Basco com um **contrafactual sintético**, construído a partir de outras regiões da Espanha que não sofreram os impactos dos conflitos.

A ideia de uma variavél de controle sintético é criar um **contrafactual** que represente o que teria acontecido com a unidade tratada (neste caso, o País Basco) na ausência do tratamento (nesse caso os conflitos). O método utiliza uma combinação ponderada de unidades de controle para construir esse contrafactual. A ideia é que, ao comparar o desempenho do País Basco com o seu contrafactual sintético, podemos inferir o efeito dos conflitos sobre a economia da região.

O **confractual** é construído a partir de uma combinação ponderada de outras regiões da Espanha que não sofreram os mesmos impactos dos conflitos. A seguir, apresentamos a preparação dos dados, a aplicação do modelo e os resultados obtidos. Os pesos são definidos a partir de métodos númericos que minimizam a diferença entre o País Basco e o contrafactual sintético antes do início dos conflitos. A seguir, apresentamos a preparação dos dados, a aplicação do modelo e os resultados obtidos.

Essa aplicação é baseada no artigo "The Economic Costs of Conflict: Evidence from the Basque Country" de Alberto Abadie e Javier Gardeazabal (2003), publicado no American Economic Review. O artigo original pode ser acessado [aqui](https://www.aeaweb.org/articles?id=10.1257/000282803321455188).

# Preparação dos Dados

```{r}
#| label: preparacao-dados
#| results: hide

library(tidyverse)
library(ggplot2)    
library(Synth)
library(knitr)

data(basque)

# Preparando os dados para o Controle Sintético
dados_preparados <- dataprep(
  foo = basque, 
  
  predictors = c("school.illit", "school.prim", "school.med",
                 "school.high", "school.post.high", "invest"),
  predictors.op = "mean", 
  time.predictors.prior = 1964:1969,
  
  special.predictors = list(
    list("gdpcap", 1960:1969, "mean"),
    list("sec.agriculture", 1961:1969, "mean"),
    list("sec.energy", 1961:1969, "mean"),
    list("sec.industry", 1961:1969, "mean"),
    list("sec.construction", 1961:1969, "mean"),
    list("sec.services.venta", 1961:1969, "mean"),
    list("sec.services.nonventa", 1961:1969, "mean"),
    list("popdens", 1969, "mean")
  ),
  
  dependent = "gdpcap", # variável dependente
  unit.variable = "regionno", 
  unit.names.variable = "regionname",
  time.variable = "year",
  
  treatment.identifier = 17, 
  controls.identifier = c(2:16, 18), 
  
  time.optimize.ssr = 1960:1969,
  time.plot = 1955:1997
)
```

# Aplicação do Modelo e Gráfico

```{r}
#| label: modelo-e-grafico
#| fig-align: center

# 1. Rodando o algoritmo de otimização capturando a saída para sumir com os logs do C
invisible(capture.output({
  resultado_synth <- synth(data.prep.obj = dados_preparados)
}))

# 2. Gerando o gráfico clássico da divergência
path.plot(synth.res = resultado_synth,
          dataprep.res = dados_preparados,
          Ylab = "PIB per capita real em milhares (1986 USD)",
          Xlab = "Ano",
          Legend = c("País Basco", "País Basco Sintético"),
          Legend.position = "bottomright")

# Adicionando uma linha vertical no ano em que o terrorismo escalou
abline(v = 1975, lty = 2, col = "red") 
```

# Matriz de Pesos e Resultados Numéricos

```{r}
#| label: tabelas-de-pesos

# Extraindo as tabelas de resultados do pacote Synth
tabelas <- synth.tab(synth.res = resultado_synth, 
                        dataprep.res = dados_preparados)

# Exibindo de forma limpa apenas as regiões que receberam peso positivo
pesos_regioes <- as.data.frame(tabelas$tab.w) %>%
  filter(w.weights > 0.001) %>%
  arrange(desc(w.weights)) %>%
  select(Cidade = unit.names, Pesos = w.weights)

knitr::kable(pesos_regioes, caption = "Regiões componentes do País Basco Sintético e seus respectivos pesos (W)")

```

# Comparação Anual: País Basco Real vs. Contrafactual Sintético

```{r}

anos <- as.numeric(rownames(dados_preparados$Y1plot))
real <- as.vector(dados_preparados$Y1plot)

# Calculando a série sintética usando os pesos ótimos do modelo
pesos_w <- resultado_synth$solution.w
sintetico <- as.vector(dados_preparados$Y0plot %*% pesos_w)

tabela_comparacao <- data.frame(
  Ano = anos,
  Real = real,
  Sintetico = sintetico
) %>%
  mutate(
    Gap = Real - Sintetico,
    Gap_Percentual = (Gap / Sintetico) * 100
  )

# Filtrando para exibição a partir de 1970
tabela_exibicao <- tabela_comparacao %>% 
  filter(Ano >= 1970)

# Renderizando a tabela formatada
kable(tabela_exibicao, 
      digits = 2, 
      col.names = c("Ano", "PIB Real (Basco)", "PIB Sintético", "Gap Absoluto", "Gap (%)"),
      caption = "Comparação Anual: País Basco Real vs. Contrafactual Sintético")

# Calculando e imprimindo o ACE (Efeito Médio do Tratamento) pós-1975
ace_pos_1975 <- tabela_comparacao %>%
  filter(Ano >= 1975) %>%
  summarise(
    ACE_Absoluto = mean(Gap),
    ACE_Percentual = mean(Gap_Percentual)
  )

tabela_ace <- data.frame(
  Métrica = c("Queda Média Absoluta em milhares (1986 USD)", "Queda Média Relativa (%)"),
  Estimativa = c(ace_pos_1975$ACE_Absoluto, ace_pos_1975$ACE_Percentual)
)

kable(tabela_ace, 
      digits = 2, 
      col.names = c("Indicador de Impacto", "Valor Médio (1975-1997)"),
      caption = "Estimativa do Efeito Causal Médio do Tratamento (ACE) no Período Pós-Conflito")

```