---
title: "Usando Variação Geográfica na Proximidade de Faculdades para Estimar o Retorno à Escolaridade"
subtitle: "Replicação de Card (1993) — NBER Working Paper No. 4483"
author: "Baseado em David Card (Princeton University / NBER)"
#date: "`r format(Sys.Date(), '%d de %B de %Y')`"
output:
  html_document:
    theme: flatly
    highlight: tango
    toc: true
    toc_float:
      collapsed: false
      smooth_scroll: true
    number_sections: true
    df_print: kable
    fig_caption: true
  pdf_document:
    toc: true
    number_sections: true
    latex_engine: xelatex
---

```{r setup, include=FALSE}
knitr::opts_chunk$set(
  echo      = FALSE,
  message   = FALSE,
  warning   = FALSE,
  fig.align = "center",
  fig.width = 8,
  fig.height = 5,
  dpi       = 150
)

# Pacotes necessários
# install.packages(c("tidyverse","kableExtra","patchwork","scales","ggtext"))
library(tidyverse)
library(kableExtra)
library(patchwork)
library(scales) 
library(ggtext)

# Tema global ggplot
theme_card <- function(base_size = 12) {
  theme_minimal(base_size = base_size) +
  theme(
    plot.title       = element_text(size = 13, face = "bold", margin = margin(b = 6)),
    plot.subtitle    = element_text(size = 11, color = "grey40", margin = margin(b = 10)),
    plot.caption     = element_text(size = 9,  color = "grey50", margin = margin(t = 8)),
    axis.title       = element_text(size = 10, color = "grey30"),
    axis.text        = element_text(size = 9,  color = "grey40"),
    panel.grid.major = element_line(color = "grey92", linewidth = 0.4),
    panel.grid.minor = element_blank(),
    legend.position  = "bottom",
    legend.text      = element_text(size = 10),
    legend.title     = element_blank(),
    plot.background  = element_rect(fill = "white", color = NA),
    panel.background = element_rect(fill = "white", color = NA)
  )
}

# Paleta de cores consistente
COR_MQO  <- "#73726c"   # cinza
COR_VI   <- "#185FA5"   # azul
COR_PROX <- "#185FA5"   # azul
COR_SEM  <- "#888780"   # cinza médio
```

---

# Motivação e problema

Um dos fatos mais consolidados na economia do trabalho é que trabalhadores mais escolarizados
recebem salários mais altos. Estudos em praticamente todos os países mostram ganhos salariais de
**5 a 15% por ano adicional de escolaridade**.

No entanto, esse número não pode ser interpretado diretamente como o **retorno causal** da
educação. O problema central é que a escolaridade **não é aleatoriamente distribuída** na
população — os indivíduos fazem suas próprias escolhas educacionais. Dependendo de como essas
escolhas são feitas, as diferenças salariais observadas podem **superestimar ou subestimar** o
verdadeiro retorno à educação.


## O problema de endogeneidade

Considere o sistema de duas equações abaixo, onde $S_i$ é a escolaridade e $y_i$ é o log do
salário do indivíduo $i$:

$$S_i = X_i\gamma + v_i \tag{1}$$

$$y_i = X_i\alpha + S_i\beta + u_i \tag{2}$$

O parâmetro $\beta$ representa o **verdadeiro retorno à educação**. Uma regressão por Mínimos
Quadrados Ordinários (MQO) fornece uma estimativa consistente de $\beta$ somente se $u_i$ e
$v_i$ forem não correlacionados — ou seja, se $S_i$ for exógeno em (2).

```{r tab-vies}
# Tabela 0 — Fontes de viés no MQO
tab_vies <- tibble(
  `Fonte de Viés`   = c("Viés de habilidade", "Erro de medição"),
  `Direção`         = c("Para cima (↑)", "Para baixo (↓)"),
  `Mecanismo`       = c(
    "Indivíduos mais 'capazes' ganham mais e estudam mais. O MQO atribui parte do prêmio salarial da habilidade à educação.",
    "Anos de escolaridade são medidos com ruído, gerando viés de atenuação clássico no coeficiente de MQO."
  )
)

tab_vies %>%
  kbl(
    caption = "Fontes de viés no estimador MQO do retorno à educação",
    align   = c("l","c","l")
  ) %>%
  kable_styling(bootstrap_options = c("striped","hover","condensed"), full_width = TRUE) %>%
  column_spec(1, bold = TRUE, width = "18em") %>%
  column_spec(2, color = c("#A32D2D","#185FA5"), bold = TRUE, width = "10em") %>%
  footnote(
    general = "O efeito líquido é ambíguo. Card (1993) encontra evidências de que o MQO subestima o verdadeiro retorno.",
    general_title = "Nota:"
  )
```

---

# Estratégia de identificação

Para estimar o retorno causal à educação, é preciso uma **fonte exógena de variação** nas
escolhas educacionais — uma variável que afete a escolaridade, mas não os salários diretamente.

Card (1993) propõe usar a **proximidade geográfica a faculdades de 4 anos** como variável
instrumental para a escolaridade. A lógica é direta: estudantes que crescem em áreas sem uma
faculdade próxima enfrentam um custo maior para frequentar o ensino superior, pois perdem a
opção de morar com os pais durante a graduação. Ademais, a distância da faculdade não deveria afetar o 
salário de um adulto exceto através da escolaridade que ela permitiu obter, ou seja, a variável afeta o 
salário somente via escoralidade.


## Heterogeneidade do efeito e instrumento de interação

O impacto de uma faculdade próxima varia com o histórico familiar: é maior para filhos de
famílias com menor escolaridade, que de outra forma parariam de estudar cedo. Isso permite
usar a **interação entre proximidade e baixo nível educacional dos pais** como instrumento
adicional — e também testar a validade da exclusão:

$$S_i = X_{1i}\gamma_1 + C_i\delta_0 + C_i \cdot P_i\,\delta_1 + v_i \tag{1b}$$

onde $C_i$ indica proximidade a uma faculdade e $P_i$ indica baixo nível de escolaridade
parental ($\delta_0, \delta_1 > 0$). Incluindo $C_i$ diretamente na equação de salários e
usando $C_i \times P_i$ como instrumento, é possível testar se a proximidade tem efeito
**direto** sobre os salários além do canal educacional.

---

# Dados

Os dados provêm do **National Longitudinal Survey of Young Men (NLSYM)**, iniciado em 1966 com
5.525 homens entre 14 e 24 anos, com acompanhamento até 1981. Card utiliza a amostra da rodada
de **1976** (3.613 observações com educação válida; 3.010 com salário válido).

```{r tab1}
# Tabela 1 — Características da amostra (reprodução da Tabela 1 do artigo)
tab1 <- tibble(
  Característica = c(
    "Distribuição etária em 1966 (%):",
    "  Idade 14–15",
    "  Idade 16–17",
    "  Idade 18–20",
    "  Idade 21–24",
    "Distribuição regional em 1966 (%):",
    "  Nordeste",
    "  Meio-Oeste",
    "  Sul",
    "  Oeste",
    "Viveu em SMSA em 1966 (%)",
    "Viveu perto de faculdade 4 anos em 1966 (%)",
    "Estrutura familiar aos 14 anos (%):",
    "  Pai e mãe presentes",
    "  Somente mãe",
    "Educação parental média:",
    "  Educação da mãe (anos)",
    "  Educação do pai (anos)",
    "Percentual negro (%)",
    "Score médio no KWW",
    "Entrevistado em 1976 (%)",
    "Educação média em 1976 (anos)",
    "Vive no Sul em 1976 (%)",
    "Tamanho da amostra"
  ),
  `Amostra total NLS-YM` = c(
    "", "25,9", "24,9", "23,1", "26,1",
    "", "20,2", "25,4", "41,1", "13,3",
    "66,0", "69,2",
    "", "76,8", "11,8",
    "", "10,3", "9,4",
    "27,5", "33,0", "70,7", "13,2", "39,6", "5.225"
  ),
  `Subsample 1976 — Educação válida` = c(
    "", "25,3", "23,8", "24,1", "26,7",
    "", "20,0", "26,3", "41,3", "12,5",
    "64,3", "67,8",
    "", "79,2", "10,0",
    "", "10,4", "10,0",
    "23,0", "33,5", "100,0", "13,2", "40,0", "3.613"
  ),
  `Subsample 1976 — Salário e Educação válidos` = c(
    "", "25,5", "24,1", "24,6", "25,8",
    "", "20,7", "26,0", "41,4", "11,9",
    "65,0", "68,2",
    "", "78,9", "10,1",
    "", "10,3", "10,0",
    "23,0", "33,5", "100,0", "13,3", "40,3", "3.010"
  )
)

tab1 %>%
  kbl(
    caption = "Tabela 1 — Características da amostra do National Longitudinal Survey of Young Men",
    align   = c("l","c","c","c")
  ) %>%
  kable_styling(bootstrap_options = c("striped","hover","condensed"), full_width = TRUE,
                font_size = 11) %>%
  row_spec(c(1,6,13,16), bold = TRUE, background = "#f5f5f5") %>%
  row_spec(24, bold = TRUE) %>%
  column_spec(1, width = "22em") %>%
  footnote(
    general = "SMSA = Standard Metropolitan Statistical Area. KWW = Knowledge of the World of Work (28 itens). O NLSYM sobre-amostrou bairros com alta concentração de residentes não-brancos.",
    general_title = "Notas:"
  )
```

---

# Figura 1 — Educação média por quartil de educação prevista

A análise gráfica abaixo reproduz a Figura 1 do artigo. Para cada quartil de escolaridade
prevista (estimada em uma regressão sem o indicador de proximidade), compara-se a educação
média entre quem cresceu com e sem uma faculdade de 4 anos próxima.

```{r figura1, fig.cap="Figura 1 (reprodução) — Média de anos de educação por quartil de educação prevista, separando grupos com e sem faculdade próxima. Fonte: Card (1993), Figura 1."}
# Dados da Figura 1
fig1_dados <- tibble(
  quartil     = c(1, 2, 3, 4, 1, 2, 3, 4),
  educacao    = c(11.0, 13.0, 13.9, 15.2,
                  12.1, 13.4, 14.3, 15.4),
  grupo       = rep(c("Sem faculdade próxima", "Com faculdade próxima"), each = 4)
) %>%
  mutate(
    grupo = factor(grupo, levels = c("Sem faculdade próxima", "Com faculdade próxima")),
    diff  = if_else(quartil == 1, "Δ = 1,1 anos", NA_character_)
  )

# Diferenças por quartil (para anotação)
diffs <- tibble(
  quartil  = 1:4,
  delta    = c(1.1, 0.4, 0.4, 0.2),
  y_label  = c(11.55, 13.20, 14.10, 15.30)
)

ggplot(fig1_dados, aes(x = quartil, y = educacao,
                       color = grupo, shape = grupo,
                       linetype = grupo)) +
  geom_line(linewidth = 1.0) +
  geom_point(size = 4) +
  # Anotação das diferenças
  geom_segment(data = diffs,
               aes(x = quartil - 0.05, xend = quartil - 0.05,
                   y = y_label - delta/2, yend = y_label + delta/2),
               inherit.aes = FALSE,
               color = "grey50", linewidth = 0.4,
               arrow = arrow(ends = "both", length = unit(0.06,"inches"), type = "open")) +
  geom_label(data = diffs,
             aes(x = quartil + 0.28, y = y_label,
                 label = paste0("Δ=", delta)),
             inherit.aes = FALSE,
             size = 3, color = "grey30", label.size = 0,
             fill = "white") +
  scale_x_continuous(
    breaks = 1:4,
    labels = c("1º\n(menor prev.)", "2º", "3º", "4º\n(maior prev.)")
  ) +
  scale_y_continuous(
    breaks = seq(10, 16, 1),
    limits = c(10.5, 16)
  ) +
  scale_color_manual(values = c("Sem faculdade próxima" = COR_SEM,
                                 "Com faculdade próxima" = COR_PROX)) +
  scale_shape_manual(values = c("Sem faculdade próxima" = 15,
                                 "Com faculdade próxima" = 16)) +
  scale_linetype_manual(values = c("Sem faculdade próxima" = "dashed",
                                    "Com faculdade próxima" = "solid")) +
  labs(
    title    = "Média de anos de educação por quartil de educação prevista",
    subtitle = "A presença de faculdade próxima tem maior impacto no 1º quartil (menor escolaridade prevista)",
    x        = "Quartil de educação prevista",
    y        = "Média de anos de educação",
    caption  = "Nota: equação de previsão estimada na subsamplam sem faculdade próxima.\nFonte: Reprodução da Figura 1 de Card (1993)."
  ) +
  theme_card() +
  theme(legend.position = "bottom")
```

> **Leitura:** No 1º quartil (menor escolaridade prevista), a presença de uma faculdade próxima
> aumenta a educação média em **~1,1 ano**. Nos quartis superiores, o efeito cai para 0,2–0,4
> anos — evidência de heterogeneidade no impacto do instrumento. Esses são exatamente os homens
> de famílias com baixa escolaridade parental em zonas rurais do Sul.

---

# Estimativas MQO (Tabela 2)

A Tabela 2 apresenta regressões de salário por MQO com especificações progressivamente mais
ricas. A equação básica estimada é:

$$\ln(w_i) = \alpha_0 + \alpha_1 S_i + \alpha_2 \text{Exp}_i + \alpha_3 \text{Exp}_i^2 + \alpha_4 \text{Negro}_i + \alpha_5 \text{Sul}_i + \alpha_6 \text{SMSA}_i + \varepsilon_i$$

```{r tab2}
# Tabela 2 — Modelos MQO (reprodução da Tabela 2 do artigo)
tab2 <- tibble(
  Variável = c(
    "1. Educação",
    "",
    "2. Experiência",
    "",
    "3. Experiência² / 100",
    "",
    "4. Indicador negro",
    "",
    "5. Vive no Sul",
    "",
    "6. Vive em SMSA",
    "",
    "7. Região em 1966 (8 ind.)",
    "8. SMSA em 1966",
    "9. Educação parental (ef. principais)",
    "10. Classes ed. parental interagidas",
    "11. Estrutura familiar (2 ind.)",
    "12. R²",
    "13. p-valor — background familiar"
  ),
  `(1)` = c("0,074","(0,004)","0,084","(0,007)","-0,224","(0,032)","-0,190","(0,017)","-0,125","(0,015)","0,161","(0,015)","não","não","não","não","não","0,291","—"),
  `(2)` = c("0,075","(0,003)","0,085","(0,007)","-0,229","(0,032)","-0,199","(0,018)","-0,148","(0,026)","0,136","(0,020)","sim","sim","não","não","não","0,300","—"),
  `(3)` = c("0,073","(0,004)","0,085","(0,007)","-0,230","(0,032)","-0,194","(0,019)","-0,146","(0,026)","0,136","(0,020)","sim","sim","sim","não","não","0,301","0,235"),
  `(4)` = c("0,074","(0,004)","0,085","(0,007)","-0,226","(0,032)","-0,194","(0,019)","-0,145","(0,026)","0,137","(0,020)","sim","sim","sim","sim","não","0,303","0,462"),
  `(5)` = c("0,073","(0,004)","0,085","(0,007)","-0,229","(0,032)","-0,189","(0,019)","-0,146","(0,026)","0,138","(0,020)","sim","sim","sim","sim","sim","0,304","0,165")
)

tab2 %>%
  kbl(
    caption = "Tabela 2 — Modelos MQO para log do salário-hora em 1976 (n = 3.010)",
    align   = c("l","c","c","c","c","c")
  ) %>%
  kable_styling(bootstrap_options = c("striped","hover","condensed"),
                full_width = TRUE, font_size = 11) %>%
  row_spec(c(1,3,5,7,9,11), bold = TRUE) %>%
  row_spec(c(2,4,6,8,10,12), color = "grey50") %>%
  row_spec(18, bold = TRUE, background = "#eef4fb") %>%
  column_spec(1, width = "20em") %>%
  footnote(
    general = "Erros padrão entre parênteses. Variável dependente: log do salário-hora em 1976. Média e DP da variável dependente: 6,262 e 0,444.",
    alphabet = c(
      "Educação da mãe e do pai em anos, mais indicadores para valores imputados.",
      "Indicadores para 8 classes de educação da mãe e do pai.",
      "Indicadores para pai e mãe presentes aos 14 anos e para mãe solteira."
    ),
    general_title = "Notas:"
  )
```

```{r fig-tab2, fig.cap="Coeficiente de educação MQO com intervalo de ±1 erro padrão — cinco especificações da Tabela 2. A estabilidade do coeficiente (~7,3–7,5%) sugere ausência de viés de variável omitida simples, mas não resolve o problema de endogeneidade."}
# Gráfico do coeficiente de educação por especificação
tab2_plot <- tibble(
  spec    = factor(paste0("(", 1:5, ")"),
                   levels = paste0("(", 1:5, ")")),
  label   = c("Básica", "+Região\n+SMSA 66", "+Ed.\nParental", "+Interações\nParentais", "+Estrutura\nFamiliar"),
  coef    = c(0.074, 0.075, 0.073, 0.074, 0.073),
  se      = c(0.004, 0.003, 0.004, 0.004, 0.004)
)

ggplot(tab2_plot, aes(x = spec, y = coef)) +
  geom_hline(yintercept = 0.073, linetype = "dashed", color = "grey70", linewidth = 0.5) +
  geom_errorbar(aes(ymin = coef - se, ymax = coef + se),
                width = 0.15, color = COR_MQO, linewidth = 0.8) +
  geom_point(size = 5, color = COR_MQO) +
  geom_text(aes(label = sprintf("%.3f", coef)),
            vjust = -1.2, size = 3.5, color = COR_MQO, fontface = "bold") +
  scale_x_discrete(labels = function(x) {
    tab2_plot$label[match(x, tab2_plot$spec)]
  }) +
  scale_y_continuous(
    limits = c(0.060, 0.090),
    breaks = seq(0.060, 0.090, 0.005),
    labels = scales::number_format(accuracy = 0.001)
  ) +
  annotate("text", x = 0.6, y = 0.073, label = "linha de referência: 0,073",
           hjust = 0, vjust = -0.5, size = 3, color = "grey50") +
  labs(
    title    = "Estabilidade do coeficiente de educação MQO",
    subtitle = "Coeficiente ± 1 erro padrão em cinco especificações progressivas",
    x        = "Especificação",
    y        = "Coeficiente de educação (β)",
    caption  = "Variável dependente: log do salário-hora em 1976. n = 3.010.\nFonte: Reprodução da Tabela 2 de Card (1993)."
  ) +
  theme_card()
```

> **Interpretação:** O coeficiente de educação é notavelmente estável em torno de
> **7,3–7,5%** por ano adicional de escolaridade. Acrescentar controles de histórico
> familiar não altera o resultado — as variáveis de background **nunca** são
> conjuntamente significativas (p > 0,10).

---

# Estimativas por variáveis instrumentais (Tabela 3)

Usando a proximidade a faculdades de 4 anos como instrumento para escolaridade, Card estima
o retorno à educação em dois painéis alternativos:

- **Painel A:** experiência e experiência² tratadas como exógenas
- **Painel B:** experiência instrumentalizada por idade e idade² (pois $\text{Exp} = \text{idade} - S_i - 6$ também é endógena quando $S_i$ o é)

```{r tab3}
# Tabela 3 — Forma reduzida e modelos estruturais
tab3 <- tibble(
  ` ` = c(
    "**Painel A — Experiência exógena**","",
    "1. Vive perto de faculdade em 1966","",
    "2. Educação (coef. VI)","",
    "3. Controles de background familiar","",
    "**Painel B — Experiência endógena**","",
    "4. Vive perto de faculdade em 1966","",
    "5. Educação (coef. VI)","",
    "6. Controles de background familiar",""
  ),
  `Forma Reduzida: Educação (1)` = c(
    "","","0,320","(0,088)","—","","não","","","","0,382","(0,114)","—","","não",""
  ),
  `Forma Reduzida: Educação (2)` = c(
    "","","0,322","(0,083)","—","","sim","","","","0,365","(0,105)","—","","sim",""
  ),
  `Forma Reduzida: Salários (3)` = c(
    "","","0,042","(0,018)","—","","não","","","","0,047","(0,019)","—","","não",""
  ),
  `Forma Reduzida: Salários (4)` = c(
    "","","0,045","(0,018)","—","","sim","","","","0,048","(0,019)","—","","sim",""
  ),
  `VI: Retorno à Educ. (5)` = c(
    "","","—","","0,132","(0,055)","não","","","","—","","0,122","(0,046)","não",""
  ),
  `VI: Retorno à Educ. (6)` = c(
    "","","—","","0,140","(0,055)","sim","","","","—","","0,132","(0,049)","sim",""
  )
)

tab3 %>%
  kbl(
    caption = "Tabela 3 — Estimativas de forma reduzida e variáveis instrumentais (n = 3.010)",
    align   = c("l","c","c","c","c","c","c")
  ) %>%
  kable_styling(bootstrap_options = c("striped","hover","condensed"),
                full_width = TRUE, font_size = 11) %>%
  add_header_above(c(" " = 1,
                     "Educação" = 2,
                     "Salários" = 2,
                     "VI — Retorno" = 2)) %>%
  add_header_above(c(" " = 1,
                     "Forma Reduzida" = 4,
                     "Modelos Estruturais" = 2)) %>%
  row_spec(c(1, 9), bold = TRUE, background = "#eef4fb") %>%
  row_spec(c(4, 6, 8, 12, 14, 16), color = "grey50") %>%
  column_spec(1, width = "18em") %>%
  footnote(
    general = "Erros padrão entre parênteses. Todos os modelos incluem indicador negro, sul e SMSA em 1976, região e SMSA em 1966, experiência e experiência². No Painel B, experiência é instrumentalizada por idade e idade².",
    alphabet = c(
      "14 variáveis: educação da mãe e do pai, indicadores de valores imputados, interações das classes de educação parental e indicadores de estrutura familiar."
    ),
    general_title = "Notas:"
  )
```

```{r fig-tab3, fig.cap="Comparação entre estimativas MQO e VI do retorno à educação — quatro combinações de Painel (A/B) e controles de background familiar (com/sem). A linha pontilhada indica o MQO de referência."}
# Gráfico MQO vs VI
tab3_plot <- tibble(
  especificacao = factor(
    c("A — sem\nbackground","A — com\nbackground","B — sem\nbackground","B — com\nbackground"),
    levels = c("A — sem\nbackground","A — com\nbackground","B — sem\nbackground","B — com\nbackground")
  ),
  mqo  = rep(0.073, 4),
  vi   = c(0.132, 0.140, 0.122, 0.132),
  ep   = c(0.055, 0.055, 0.046, 0.049)
) %>%
  pivot_longer(cols = c(mqo, vi), names_to = "metodo", values_to = "coef") %>%
  mutate(
    ep_val = if_else(metodo == "vi", ep, 0.004),
    metodo = factor(if_else(metodo == "mqo", "MQO", "VI (proximidade)"),
                    levels = c("MQO","VI (proximidade)"))
  )

ggplot(tab3_plot, aes(x = especificacao, y = coef,
                      fill = metodo, color = metodo)) +
  geom_col(position = position_dodge(width = 0.6), width = 0.5, alpha = 0.85) +
  geom_errorbar(
    aes(ymin = coef - ep_val, ymax = coef + ep_val),
    position = position_dodge(width = 0.6),
    width = 0.18, linewidth = 0.7
  ) +
  geom_text(
    aes(label = sprintf("%.3f", coef), y = coef + ep_val + 0.005),
    position = position_dodge(width = 0.6),
    size = 3, vjust = 0, fontface = "bold"
  ) +
  scale_fill_manual(values  = c("MQO" = COR_MQO, "VI (proximidade)" = COR_VI)) +
  scale_color_manual(values = c("MQO" = COR_MQO, "VI (proximidade)" = COR_VI)) +
  scale_y_continuous(
    limits = c(0, 0.22),
    breaks = seq(0, 0.20, 0.05),
    labels = scales::percent_format(accuracy = 1)
  ) +
  labs(
    title    = "MQO vs. Variáveis Instrumentais — retorno à educação",
    subtitle = "VI é 50–90% maior que MQO; instrumento: presença de faculdade 4 anos no mercado local em 1966",
    x        = "Especificação",
    y        = "Retorno estimado por ano de educação",
    caption  = "Barras de erro = ±1 EP. Painel A: experiência exógena. Painel B: experiência endógena (instrumentalizada por idade²).\nFonte: Reprodução da Tabela 3 de Card (1993)."
  ) +
  theme_card() +
  theme(legend.position = "bottom")
```

> **Resultado central:** Crescer perto de uma faculdade tem efeito positivo e significativo
> tanto sobre a educação (+0,32 a +0,38 anos) quanto sobre os salários (+4,2 a +4,8%).
> As estimativas de VI ficam entre **12,2% e 14,0%** — contra 7,3% do MQO. Embora os
> erros padrão do VI sejam relativamente grandes, a diferença é economicamente substancial.

---

# Robustez — especificações alternativas (Tabela 4)

```{r tab4}
# Tabela 4 — Especificações alternativas
tab4 <- tibble(
  Especificação = c(
    "1. Especificação básica (salários 1976, n=3.010)",
    "2. Salários de 1978 (n=2.639)",
    "3. + Score KWW (proxy de habilidade, n=2.963)",
    "4. + KWW endógeno, instrumentado por QI (n=2.040)",
    "5. Instrumento: proximidade a faculdade pública",
    "6. Instrumento: proximidade a faculdades 2 e 4 anos",
    "7. Subsample idade 14–19 em 1966 (n=2.037)"
  ),
  MQO = c("0,073\n(0,004)","0,066\n(0,006)","0,055\n(0,004)","0,061\n(0,005)","= linha 1","= linha 1","0,076\n(0,006)"),
  VI  = c("0,132\n(0,049)","0,117\n(0,061)","0,136\n(0,078)","0,089\n(0,085)","0,194\n(0,059)","0,117\n(0,047)","0,094\n(0,064)"),
  `VI / MQO` = c("1,81×","1,77×","2,47×","1,46×","~2,66×","1,60×","1,24×")
)

tab4 %>%
  kbl(
    caption = "Tabela 4 — Estimativas MQO e VI do retorno à educação: especificações alternativas",
    align   = c("l","c","c","c")
  ) %>%
  kable_styling(bootstrap_options = c("striped","hover","condensed"),
                full_width = TRUE, font_size = 11) %>%
  row_spec(1, bold = TRUE, background = "#eef4fb") %>%
  column_spec(1, width = "26em") %>%
  column_spec(4, bold = TRUE, color = "#185FA5") %>%
  footnote(
    general = "Erros padrão entre parênteses. Variável dependente: log do salário-hora (1976, salvo linha 2). Instrumento padrão: presença de faculdade 4 anos no mercado local em 1966, salvo indicado. Educação e experiência tratadas como endógenas em todas as especificações de VI.",
    alphabet = c(
      "No VI da linha 4, o KWW é tratado como endógeno e o escore de QI é adicionado ao conjunto de instrumentos."
    ),
    general_title = "Notas:"
  )
```

```{r fig-tab4, fig.height=5.5, fig.cap="Robustez das estimativas de retorno à educação: MQO e VI com intervalo de ±1 EP para sete especificações alternativas. O VI supera o MQO em todos os casos."}
# Dados para o gráfico
tab4_plot <- tibble(
  spec  = factor(
    c("(1) Básica 1976","(2) Salários 1978","(3) + KWW",
      "(4) + KWW endógeno","(5) Prox. pública","(6) Prox. 2+4 anos","(7) Idade 14–19"),
    levels = rev(c("(1) Básica 1976","(2) Salários 1978","(3) + KWW",
                   "(4) + KWW endógeno","(5) Prox. pública","(6) Prox. 2+4 anos","(7) Idade 14–19"))
  ),
  mqo_c = c(0.073,0.066,0.055,0.061,0.073,0.073,0.076),
  mqo_e = c(0.004,0.006,0.004,0.005,0.004,0.004,0.006),
  vi_c  = c(0.132,0.117,0.136,0.089,0.194,0.117,0.094),
  vi_e  = c(0.049,0.061,0.078,0.085,0.059,0.047,0.064)
) %>%
  pivot_longer(
    cols = c(mqo_c, vi_c),
    names_to  = "metodo_c",
    values_to = "coef"
  ) %>%
  mutate(
    ep = if_else(metodo_c == "mqo_c", mqo_e, vi_e),
    metodo = factor(if_else(metodo_c == "mqo_c", "MQO", "VI"),
                    levels = c("MQO","VI"))
  )

ggplot(tab4_plot, aes(x = coef, y = spec, color = metodo, shape = metodo)) +
  geom_vline(xintercept = 0.073, linetype = "dotted", color = "grey60", linewidth = 0.6) +
  geom_errorbarh(aes(xmin = coef - ep, xmax = coef + ep),
                 height = 0.25, linewidth = 0.7) +
  geom_point(size = 4) +
  geom_text(aes(label = sprintf("%.3f", coef)),
            nudge_y = 0.35, size = 3, fontface = "bold") +
  scale_color_manual(values = c("MQO" = COR_MQO, "VI" = COR_VI)) +
  scale_shape_manual(values = c("MQO" = 15, "VI" = 16)) +
  scale_x_continuous(
    limits = c(0, 0.28),
    breaks = seq(0, 0.25, 0.05),
    labels = scales::percent_format(accuracy = 1)
  ) +
  annotate("text", x = 0.073, y = 0.5, label = "MQO base\n(0,073)",
           hjust = -0.1, vjust = 0, size = 3, color = "grey50") +
  labs(
    title    = "Robustez das estimativas — MQO vs. VI",
    subtitle = "Pontos com intervalos de ±1 EP para sete especificações alternativas",
    x        = "Retorno estimado por ano de educação",
    y        = NULL,
    caption  = "Fonte: Reprodução da Tabela 4 de Card (1993)."
  ) +
  theme_card() +
  theme(legend.position = "bottom")
```

> **Achados de robustez:**
>
> - Incluir o score KWW (proxy de habilidade) **reduz** o MQO em ~25%, mas o VI permanece
>   alto — sugerindo que parte do "viés de habilidade" do MQO é, na verdade, endogeneidade
>   da educação.
> - Restringir à faixa etária 14–19 em 1966 (para evitar causalidade reversa) mantém o VI
>   acima do MQO (+24%).
> - O VI com proximidade a faculdade **pública** produz a maior estimativa (0,194), pois o
>   instrumento é mais forte (custo de acesso mais reduzido).
> - A conclusão é robusta: **as estimativas de VI são consistentemente 25–165% acima do MQO**.

---

# Validade do instrumento (Tabela 5)

Para que a proximidade seja um instrumento válido, ela **não pode ter efeito direto** sobre os
salários além de operar via educação. Card testa isso usando a interação $C_i \times P_i$ como
instrumento adicional — que por hipótese não tem efeito direto sobre salários (assumindo que o
efeito direto da proximidade não varia com o background familiar).

```{r tab5}
# Tabela 5 — Validade do instrumento
tab5 <- tibble(
  Variável = c(
    "1. Vive perto de faculdade em 1966",
    "   (erro padrão)",
    "2. Vive perto × background baixo",
    "   (erro padrão)",
    "3. Retorno à educação (VI)",
    "   (erro padrão)",
    "4. Controles de background familiar"
  ),
  `Forma Red. Educação (1)` = c("0,154","(0,135)","0,462","(0,186)","—","","sim"),
  `Forma Red. Salários (2)` = c("0,029","(0,024)","0,043","(0,032)","—","","sim"),
  `VI col. (3)` = c("0,015","(0,029)","—","","0,093","(0,065)","sim"),
  `VI col. (4)` = c("0,013","(0,024)","—","","0,097","(0,048)","sim")
)

tab5 %>%
  kbl(
    caption = "Tabela 5 — Estimativas de VI usando interação entre background familiar e proximidade a faculdades (n = 3.010)",
    align   = c("l","c","c","c","c")
  ) %>%
  kable_styling(bootstrap_options = c("striped","hover","condensed"),
                full_width = TRUE, font_size = 11) %>%
  add_header_above(c(" " = 1,
                     "Forma Reduzida" = 2,
                     "Modelos Estruturais de Salários" = 2)) %>%
  row_spec(c(2,4,6), color = "grey50") %>%
  row_spec(c(3,4), background = "#fff8e1") %>%
  row_spec(c(5,6), bold = TRUE, background = "#eef4fb") %>%
  column_spec(1, width = "18em") %>%
  footnote(
    general = "Erros padrão entre parênteses. Background baixo = nenhum dos pais concluiu o ensino médio. Na coluna (3), instrumento: interação de baixo background × proximidade. Na coluna (4), instrumentos: interações de 8 classes de educação parental × proximidade. Experiência tratada como endógena.",
    general_title = "Notas:"
  )
```

```{r fig-tab5, fig.height=6, fig.cap="Painel superior: efeito da proximidade a faculdades na educação por nível de background familiar — o efeito é quase 4× maior para filhos de pais sem ensino médio. Painel inferior: síntese de todos os estimadores de VI em comparação com o MQO."}
# Painel A — Heterogeneidade do efeito por background
p_hetero <- tibble(
  grupo  = factor(c("Background alto\n(pais c/ ensino médio)",
                    "Background baixo\n(pais s/ ensino médio)"),
                  levels = c("Background alto\n(pais c/ ensino médio)",
                             "Background baixo\n(pais s/ ensino médio)")),
  base   = c(0.154, 0.154),
  extra  = c(0.000, 0.462),
  total  = c(0.154, 0.616)
) %>%
  pivot_longer(cols = c(base, extra), names_to = "componente", values_to = "valor") %>%
  mutate(componente = factor(if_else(componente == "base",
                                     "Efeito base (δ₀ = 0,154)",
                                     "Efeito adicional p/ baixo background (δ₁ = 0,462)"),
                             levels = c("Efeito base (δ₀ = 0,154)",
                                        "Efeito adicional p/ baixo background (δ₁ = 0,462)")))

ggplot(p_hetero, aes(x = grupo, y = valor, fill = componente)) +
  geom_col(width = 0.5, alpha = 0.85) +
  geom_text(
    data = tibble(grupo = factor(
      c("Background alto\n(pais c/ ensino médio)",
        "Background baixo\n(pais s/ ensino médio)"),
      levels = levels(p_hetero$grupo)
    ), total = c(0.154, 0.616)),
    aes(x = grupo, y = total + 0.025, label = sprintf("Total: %.3f anos", total)),
    inherit.aes = FALSE, size = 3.5, fontface = "bold", color = "grey20"
  ) +
  scale_fill_manual(values = c(
    "Efeito base (δ₀ = 0,154)"                          = alpha(COR_VI, 0.4),
    "Efeito adicional p/ baixo background (δ₁ = 0,462)" = alpha(COR_VI, 0.85)
  )) +
  scale_y_continuous(limits = c(0, 0.75), labels = scales::number_format(accuracy = 0.01)) +
  labs(
    title    = "Heterogeneidade do efeito da proximidade na educação",
    subtitle = "Decomposto em efeito base e efeito adicional para famílias com baixa escolaridade parental",
    x        = NULL,
    y        = "Efeito na educação (anos)",
    caption  = "Fonte: Reprodução da Tabela 5 de Card (1993)."
  ) +
  theme_card() +
  theme(legend.position = "bottom")

# Painel B — Síntese de todos os estimadores
p_sintese <- tibble(
  estimador = factor(
    c("MQO\n(referência)",
      "VI básico\n(prox. 4 anos)",
      "VI interação\nbinária",
      "VI interação\n8 classes",
      "VI 9 interações\n(over-ID)"),
    levels = c("MQO\n(referência)",
               "VI básico\n(prox. 4 anos)",
               "VI interação\nbinária",
               "VI interação\n8 classes",
               "VI 9 interações\n(over-ID)")
  ),
  coef = c(0.073, 0.132, 0.093, 0.097, 0.115),
  ep   = c(0.004, 0.049, 0.065, 0.048, 0.034),
  tipo = c("MQO","VI","VI","VI","VI")
)

ggplot(p_sintese, aes(x = estimador, y = coef, color = tipo, shape = tipo)) +
  geom_hline(yintercept = 0.073, linetype = "dashed", color = "grey70", linewidth = 0.5) +
  geom_errorbar(aes(ymin = coef - ep, ymax = coef + ep),
                width = 0.2, linewidth = 0.8) +
  geom_point(size = 5) +
  geom_text(aes(label = sprintf("%.3f", coef)),
            vjust = -1.3, size = 3.5, fontface = "bold") +
  scale_color_manual(values = c("MQO" = COR_MQO, "VI" = COR_VI)) +
  scale_shape_manual(values = c("MQO" = 15,  "VI" = 16)) +
  scale_y_continuous(
    limits = c(0, 0.22),
    breaks = seq(0, 0.20, 0.05),
    labels = scales::percent_format(accuracy = 1)
  ) +
  annotate("text", x = 0.6, y = 0.073, label = "MQO = 0,073",
           hjust = 0, vjust = -0.5, size = 3, color = "grey50") +
  labs(
    title    = "Síntese — todos os estimadores de VI vs. MQO",
    subtitle = "Todos os estimadores de VI superam o MQO; instrumento válido (efeito direto = 0)",
    x        = NULL,
    y        = "Retorno por ano de educação",
    caption  = "Barras de erro = ±1 EP. O over-ID test não rejeita validade conjunta (p = 0,28–0,38).\nFonte: Síntese das Tabelas 3–5 de Card (1993)."
  ) +
  theme_card() +
  theme(legend.position = "bottom")
```

> **Conclusão do teste de validade:** O efeito direto da proximidade sobre os salários é
> estatisticamente **insignificante** em todas as especificações (coeficiente ≈ 0,013–0,015,
> EP ≈ 0,024–0,029). O instrumento age exclusivamente via decisão educacional. O teste de
> sobre-identificação não rejeita a validade conjunta dos instrumentos (p = 0,28–0,38).

---

# Interpretação econômica

Por que as estimativas de VI são maiores que as de MQO? Card propõe dois canais complementares.

## Canal 1 — Viés de medição domina o viés de habilidade

O MQO é afetado por dois vieses opostos: o viés de habilidade (para cima, ↑) e o erro de
medição (para baixo, ↓). Os dados sugerem que o efeito líquido é **para baixo**: o MQO
*subestima* o verdadeiro retorno. O erro de medição na escolaridade é da ordem de 10% da
variância observada, implicando um viés de atenuação de 10–15% — mas a diferença VI–MQO
é muito maior (50–90%), sugerindo que outros fatores estão em jogo.

## Canal 2 — Heterogeneidade nos retornos (LATE)

O instrumento de proximidade move a escolaridade principalmente dos indivíduos com **maior
retorno marginal** à educação — os filhos de famílias pobres que paravam de estudar "cedo
demais" por restrição de crédito. O estimador de VI capta o **Efeito Local Médio do
Tratamento (LATE)** para esse subgrupo.

No modelo de Becker (1967), indivíduos investem em educação até que o retorno marginal iguale
sua taxa de desconto. Famílias de baixa renda enfrentam taxas de financiamento mais altas, e
por isso seus filhos têm retornos marginais mais elevados — foram forçados a parar cedo demais:

```{r fig-mecanismo, fig.height=4, fig.cap="Esquema do mecanismo econômico: famílias de baixa renda param de estudar mais cedo por restrição de crédito (ponto E*_baixo), apesar de terem retornos marginais mais altos. A presença de uma faculdade próxima reduz o custo e desloca o ótimo para E*_alto."}
# Gráfico do mecanismo teórico (modelo de Becker)
x_seq <- seq(0, 20, length.out = 300)

curvas <- tibble(
  anos_educ = rep(x_seq, 3),
  grupo = rep(c("Retorno marginal decrescente",
                "Taxa de desconto — família de baixa renda",
                "Taxa de desconto — família de alta renda (ou c/ faculdade próxima)"),
              each = 300),
  valor = c(
    0.25 * exp(-0.08 * x_seq),
    rep(0.115, 300),
    rep(0.073, 300)
  )
)

# Pontos de equilíbrio
e_baixo <- log(0.25 / 0.115) / 0.08
e_alto  <- log(0.25 / 0.073) / 0.08

ggplot(curvas, aes(x = anos_educ, y = valor,
                   color = grupo, linetype = grupo)) +
  geom_line(linewidth = 1.0) +
  # Linhas verticais dos equilíbrios
  geom_vline(xintercept = e_baixo, linetype = "dotted", color = "#A32D2D", linewidth = 0.7) +
  geom_vline(xintercept = e_alto,  linetype = "dotted", color = "#185FA5", linewidth = 0.7) +
  # Anotações
  annotate("label", x = e_baixo, y = 0.22,
           label = sprintf("E*\nbaixa renda\n(%.1f anos)", e_baixo),
           size = 3, color = "#A32D2D", label.size = 0, fill = "white") +
  annotate("label", x = e_alto, y = 0.22,
           label = sprintf("E*\nalta renda ou\nfaculdade próxima\n(%.1f anos)", e_alto),
           size = 3, color = "#185FA5", label.size = 0, fill = "white") +
  scale_color_manual(values = c(
    "Retorno marginal decrescente"                                        = "grey20",
    "Taxa de desconto — família de baixa renda"                           = "#A32D2D",
    "Taxa de desconto — família de alta renda (ou c/ faculdade próxima)"  = "#185FA5"
  )) +
  scale_linetype_manual(values = c(
    "Retorno marginal decrescente"                                        = "solid",
    "Taxa de desconto — família de baixa renda"                           = "dashed",
    "Taxa de desconto — família de alta renda (ou c/ faculdade próxima)"  = "longdash"
  )) +
  scale_y_continuous(labels = scales::percent_format(accuracy = 1), limits = c(0, 0.27)) +
  scale_x_continuous(limits = c(0, 20), breaks = seq(0, 20, 4)) +
  labs(
    title    = "Mecanismo econômico — modelo de Becker (1967)",
    subtitle = "Famílias de baixa renda param antes do ótimo social por restrição de crédito",
    x        = "Anos de educação",
    y        = "Taxa de retorno / taxa de desconto",
    caption  = "Interpretação teórica de Card (1993) com base em Becker (1967)."
  ) +
  theme_card() +
  theme(legend.position = "bottom",
        legend.text = element_text(size = 9))
```

---

# Conclusão

```{r tab-conclusao}
# Tabela-síntese final
tab_concl <- tibble(
  Resultado                                   = c(
    "Retorno MQO por ano de educação",
    "Retorno VI (usando proximidade)",
    "Efeito da proximidade na educação",
    "Efeito da proximidade nos salários",
    "Efeito direto da proximidade nos salários",
    "Razão VI / MQO"
  ),
  Estimativa = c(
    "~7,3%",
    "12–14%",
    "+0,32 a +0,38 anos",
    "+4,2 a +4,8%",
    "~0,015 (não significativo)",
    "1,50 a 1,92×"
  ),
  Interpretação = c(
    "Estimativa de referência (MQO), potencialmente subestimada",
    "Retorno causal para filhos de famílias com baixa escolaridade",
    "Crescer perto de uma faculdade eleva a escolaridade",
    "Efeito indireto via educação — consistente com o instrumento",
    "Instrumento válido — a proximidade age só via educação",
    "MQO subestima o verdadeiro retorno em 50–90%"
  )
)

tab_concl %>%
  kbl(
    caption = "Síntese dos principais resultados de Card (1993)",
    align   = c("l","c","l")
  ) %>%
  kable_styling(bootstrap_options = c("striped","hover","condensed"), full_width = TRUE) %>%
  row_spec(c(2, 6), bold = TRUE, background = "#eef4fb") %>%
  row_spec(5, background = "#eafbea") %>%
  column_spec(1, width = "20em") %>%
  column_spec(2, bold = TRUE, width = "10em") %>%
  footnote(
    general = "Fonte: Síntese das Tabelas 2–5 e Figura 1 de Card (1993).",
    general_title = ""
  )
```

A análise de Card (1993) mostra que:

1. **O MQO subestima** o verdadeiro retorno à educação — provavelmente porque o viés de
   medição supera o viés de habilidade.

2. Os retornos à educação são **particularmente altos** para filhos de famílias com baixa
   escolaridade parental — grupo que mais se beneficia da presença de uma faculdade próxima.

3. Esses resultados são **consistentes com um modelo de restrição de crédito**, no qual
   famílias pobres sub-investem em educação não por falta de habilidade ou retorno, mas
   porque enfrentam custos de capital mais altos.

4. O valor econômico da educação para muitas crianças pode estar sendo **significativamente
   subestimado** pelas estimativas convencionais — com implicações diretas para políticas de
   acesso ao ensino superior.

Resumindo, 
Card mostrou que estudar gera um ganho de salário maior do que os economistas pensavam, 
especialmente para jovens de famílias mais pobres, que muitas vezes estudam menos por 
falta de dinheiro e não por falta de capacidade.


---

# Referências

- **Becker, Gary S.** (1967). *Human Capital and the Personal Distribution of Income*. University of Michigan Press.
- **Card, David** (1993). *Using Geographic Variation in College Proximity to Estimate the Return to Schooling*. NBER Working Paper No. 4483.
- **Card, David e Alan B. Krueger** (1992). "Does School Quality Matter? Returns to Education and the Characteristics of Public Schools in the United States." *Journal of Political Economy*, 100(1): 1–40.
- **Griliches, Zvi** (1977). "Estimating the Returns to Schooling: Some Econometric Problems." *Econometrica*, 45(1): 1–22.
- **Angrist, Joshua D. e Alan B. Krueger** (1991). "Does Compulsory Schooling Affect Schooling and Earnings?" *Quarterly Journal of Economics*, 106(4): 979–1014.
- **Angrist, Joshua D. e Guido W. Imbens** (1994). "Identification and Estimation of Local Average Treatment Effects." *Econometrica*, 62(2): 467–475.
