---
title: "Impacto da Aposentadoria no Mercado de Trabalho"
subtitle: "Uma Réplica de um estudo realizado em 2019 usando RDD Fuzzy"
author: "João Vitor Vasconcelos Lima"
date: last-modified
lang: pt
format:
  html:
    theme: cosmo
    toc: true
    toc-location: left
    number-sections: true
    code-fold: true
    self-contained: true
execute:
  warning: false
  message: false
---

```{r}
library(tidyverse)
library(lubridate)
library(rdrobust)
library(gt)
library(knitr)

update_geom_defaults("line", list(linewidth = 1.5))

update_geom_defaults("point", list(size = 2))

theme_set(theme_minimal(base_size = 14))
```


## Introdução:

Este relatório apresenta a replicação do estudo feito por Gustavo Marcos Szniter Mentlik, Naercio Menezes-Filho e Bruno Kawaoka Komatsu, disponível em: [APOSENTADORIA E MERCADO DE TRABALHO: UMA ANÁLISE USANDO REGRESSÃO DESCONTÍNUA](https://repositorio.ipea.gov.br/server/api/core/bitstreams/be9c936c-4d49-4234-a915-4213d8a73bdc/content)., que analisa como a concessão de aposentadoria no Brasil afeta o comportamento dos indivíduos no mercado de trabalho. A análise foca na descontinuidade das regras de idade mínima do Regime Geral de Previdência Social (RGPS)

## Tratamento inicial dos dados:

A primeira parte do trabalho foi transformar a [PNAD 2014](https://centrodametropole.fflch.usp.br/pt-br/node/8896) num formato mais fácil de trabalhar:

```{r}
#| eval: false
#| echo: true


arquivo_dados <- "dados_PNAD_2014/PNAD 2014/Dados/PES2014.txt" 

dic_pnad <- fwf_positions(
  start = c(5, 18, 19, 21, 23, 530, 154, 682, 767),
  end   = c(6, 18, 20, 22, 26, 531, 154, 682, 767),
  col_names = c(
    "UF",
    "SEXO",
    "DIA_NASC",
    "MES_NASC",
    "ANO_NASC",
    "RECEBE_APOSENTADORIA",
    "TRABALHOU_SEMANA",
    "CONDICAO_ATIVIDADE",
    "SITUACAO_CENSITARIA"
  )
)

dados_seguros <- read_fwf(
  file = arquivo_dados,
  col_positions = dic_pnad,
  col_types = cols(.default = col_double())
)

saveRDS(dados_seguros, "pnad2014.rds")
```


Para fins de replicar o experimento esses passos podem ser ignorados pois disponibilizei os dados que usei através do [Zenodo](https://zenodo.org/records/19056769) 

## Carregamento e preparação:

```{r}
download.file(
  "https://zenodo.org/records/19056769/files/pnad2014.rds",
  "pnad2014.rds",
  mode = "wb"
) # Faz o download do arquivo que disponibilizei  

pnad <- readRDS("pnad2014.rds")

pnad_final <- pnad %>%
  mutate(
    across(c(ANO_NASC, MES_NASC, DIA_NASC), as.numeric),
    DATA_NASCIMENTO = make_date(year = ANO_NASC, month = MES_NASC, day = DIA_NASC),
    DATA_REFERENCIA = as.Date("2014-09-27"),
    IDADE_CONTINUA = as.numeric(difftime(DATA_REFERENCIA, DATA_NASCIMENTO, units = "days")) / 365.25,
    RECEBE_APOSENTADORIA = replace_na(RECEBE_APOSENTADORIA, 0),
    APOSENTADO = if_else(RECEBE_APOSENTADORIA == 1, 1, 0),
    OCUPADO = if_else(TRABALHOU_SEMANA == 1, 1, 0),
    ATIVO = if_else(CONDICAO_ATIVIDADE == 1, 1, 0),
    HOMEM = if_else(SEXO == 2, 1, 0),
    RURAL = if_else(SITUACAO_CENSITARIA >= 4, 1, 0)
  ) %>%
  filter(
    !is.na(IDADE_CONTINUA),
    IDADE_CONTINUA >= 40,
    IDADE_CONTINUA <= 100,
    !is.na(DATA_NASCIMENTO)
  ) %>%
  drop_na(OCUPADO)

config_grupos <- list(
  list(nome = "Homens Urbanos", h_sexo = 1, r = 0, corte = 65),
  list(nome = "Mulheres Urbanas", h_sexo = 0, r = 0, corte = 60),
  list(nome = "Homens Rurais", h_sexo = 1, r = 1, corte = 60),
  list(nome = "Mulheres Rurais", h_sexo = 0, r = 1, corte = 55)
)
```


## Modelos de regressão:

```{r}
rodar_replica_completa <- function(g) {
  df_sub <- pnad_final %>% filter(HOMEM == g$h_sexo, RURAL == g$r)
  
  # 1º Estágio: Salto na Aposentadoria
  res_1st <- rdrobust(
    y = df_sub$APOSENTADO,
    x = df_sub$IDADE_CONTINUA,
    c = g$corte
  )
  
  # 2º Estágio (Fuzzy): Efeito Causal na Ocupação
  res_2nd <- rdrobust(
    y = df_sub$OCUPADO,
    x = df_sub$IDADE_CONTINUA,
    c = g$corte,
    fuzzy = df_sub$APOSENTADO
  )
  
  data.frame(
    Grupo = g$nome,
    FS_Coef = round(res_1st$coef["Conventional", 1], 3),
    FS_Se = round(res_1st$se["Conventional", 1], 3),
    FS_Pval = res_1st$pv["Conventional", 1],
    SS_Coef = round(res_2nd$coef["Conventional", 1], 3),
    SS_Se = round(res_2nd$se["Conventional", 1], 3),
    SS_Pval = res_2nd$pv["Conventional", 1],
    N_eff = res_2nd$N_h[1] + res_2nd$N_h[2]
  )
}
```

## Execução:

```{r}
tabela_completa <- map_df(config_grupos, rodar_replica_completa)

tabela_exibicao <- tabela_completa %>%
  mutate(
    sig1 = case_when(FS_Pval < 0.01 ~ "***", FS_Pval < 0.05 ~ "**", FS_Pval < 0.1 ~ "*", TRUE ~ ""),
    sig2 = case_when(SS_Pval < 0.01 ~ "***", SS_Pval < 0.05 ~ "**", SS_Pval < 0.1 ~ "*", TRUE ~ ""),
    
    `1º Estágio (Aposentadoria)` = paste0("**", FS_Coef, "**", sig1, "<br>(", FS_Se, ")"),
    `2º Estágio (Ocupação)`      = paste0("**", SS_Coef, "**", sig2, "<br>(", SS_Se, ")"),
    Observações = as.character(N_eff)
  ) %>%
  select(Grupo, `1º Estágio (Aposentadoria)`, `2º Estágio (Ocupação)`, Observações) %>%
  pivot_longer(-Grupo, names_to = "Métrica", values_to = "Valor") %>%
  pivot_wider(names_from = Grupo, values_from = Valor)

tabela_exibicao %>%
  gt() %>%
  fmt_markdown(columns = everything()) %>%
  tab_header(
    title = "Resultados da Regressão Descontínua (Fuzzy RDD)",
    subtitle = "Replicação baseada em Mentlik, Menezes-Filho e Komatsu (2019)"
  ) %>%
  cols_align(align = "center", columns = -Métrica) %>%
  tab_source_note(
    source_note = "Nota: Erros padrão robustos entre parênteses. Significância: *** p < 0.01, ** p < 0.05, * p < 0.1."
  ) %>%
  tab_options(
    table.width = pct(100),
    column_labels.font.weight = "bold"
  )
```

## Gráficos - 1º Estágio (Aposentadoria):


```{r}

#| warning: false
#| message: false

  dados_h_rural <- pnad_final %>% filter(HOMEM == 1, RURAL == 1)
  
  invisible(capture.output(
    rdplot(
      y = dados_h_rural$APOSENTADO,
      x = dados_h_rural$IDADE_CONTINUA,
      c = 60,
      p = 4, 
      title = "Painel 6A - Homens (áreas rurais)",
      y.label = "Proporção de Aposentados",
      x.label = "Idade Contínua",
      col.lines = "orange"
    )
  ))
```


```{r}

#| warning: false
#| message: false

  dados_m_rural <- pnad_final %>% filter(HOMEM == 0, RURAL == 1)
  
  invisible(capture.output(
    rdplot(
      y = dados_m_rural$APOSENTADO,
      x = dados_m_rural$IDADE_CONTINUA,
      c = 55,
      p = 4,
      title = "Painel 6B - Mulheres (áreas rurais)",
      y.label = "Proporção de Aposentados",
      x.label = "Idade Contínua",
      col.lines = "red"
    )
  ))
```

```{r}

#| warning: false
#| message: false

  dados_h_urbano <- pnad_final %>% filter(HOMEM == 1, RURAL == 0)
  
  invisible(capture.output(
    rdplot(
      y = dados_h_urbano$APOSENTADO,
      x = dados_h_urbano$IDADE_CONTINUA,
      c = 65,
      p = 4,
      title = "Painel 6C - Homens (áreas urbanas)",
      y.label = "Proporção de Aposentados",
      x.label = "Idade Contínua",
      col.lines = "orange"
    )
  ))
```


```{r}

#| warning: false
#| message: false

  dados_m_urbana <- pnad_final %>% filter(HOMEM == 0, RURAL == 0)
  
  invisible(capture.output(
    rdplot(
      y = dados_m_urbana$APOSENTADO,
      x = dados_m_urbana$IDADE_CONTINUA,
      c = 60,
      p = 4,
      title = "Painel 6D - Mulheres (áreas urbanas)",
      y.label = "Proporção de Aposentados",
      x.label = "Idade Contínua",
      col.lines = "red"
    )
  ))
```

## Gráficos - 2º Estágio (Ocupação):

```{r}

#| warning: false
#| message: false

  dados_h_rural <- pnad_final %>% filter(HOMEM == 1, RURAL == 1)
  
  invisible(capture.output(
    rdplot(
      y = dados_h_rural$OCUPADO,
      x = dados_h_rural$IDADE_CONTINUA,
      c = 60,
      p = 4, 
      title = "Painel 7A - Homens (áreas rurais)",
      y.label = "Ocupação",
      x.label = "Idade Contínua",
      col.lines = "orange"
    )
  ))
```

```{r}

#| warning: false
#| message: false

  dados_m_rural <- pnad_final %>% filter(HOMEM == 0, RURAL == 1)
  
  invisible(capture.output(
    rdplot(
      y = dados_m_rural$OCUPADO,
      x = dados_m_rural$IDADE_CONTINUA,
      c = 55,
      p = 4, 
      title = "Painel 7B - Mulheres (áreas rurais)",
      y.label = "Ocupação",
      x.label = "Idade Contínua",
      col.lines = "red"
    )
  ))
```


```{r}

#| warning: false
#| message: false

  dados_h_urbano <- pnad_final %>% filter(HOMEM == 1, RURAL == 0)
  
  invisible(capture.output(
    rdplot(
      y = dados_h_urbano$OCUPADO,
      x = dados_h_urbano$IDADE_CONTINUA,
      c = 65,
      p = 4,
      title = "Painel 7C - Homens (áreas urbanas)",
      y.label = "Ocupação",
      x.label = "Idade Contínua",
      col.lines = "orange"
    )
  ))
```


```{r}

#| warning: false
#| message: false

  dados_m_urbana <- pnad_final %>% filter(HOMEM == 0, RURAL == 0)
  
  invisible(capture.output(
    rdplot(
      y = dados_m_urbana$OCUPADO,
      x = dados_m_urbana$IDADE_CONTINUA,
      c = 60,
      p = 4,
      title = "Painel 7D - Mulheres (áreas urbanas)",
      y.label = "Ocupação",
      x.label = "Idade Contínua",
      col.lines = "red"
    )
  ))
```